ACORDAO-COMPLETO-2371643

ACÓRDÃO 9902/2019 ATA 36/2019 - SEGUNDA CÂMARA

VISTA, relatada e discutida a tomada de contas especial instaurada pelo Ministério do Turismo - Mtur referente ao Convênio 702.755/2008.
ACORDAM os ministros do Tribunal de Contas da União, reunidos em sessão da 2ª Câmara, ante as razões expostas pela relatora, e com fundamento nos arts. 1º, inciso I, 12, § 3º, 16, inciso III, alíneas "b" e "c" e § 3º, 19, 23, inciso III, 26, 28, incisos I e II, e 57 da Lei 8.443/1992 c/c os arts. 214, inciso III, alínea "a", e 215 a 217 do Regimento Interno, em: 
9.1. julgar irregulares as contas da Fundação Belo Horizonte Turismo e Eventos e de Roberto Sá de Noronha Filho;
9.2. condená-los, solidariamente, ao recolhimento aos cofres do Tesouro Nacional dos valores a seguir indicados, atualizados monetariamente e acrescidos de juros de mora desde as datas especificadas até a data do pagamento, descontando-se as quantias já ressarcidas:
	Data
	Valor (R$) 
	Débito / Crédito

	6/3/2009
	51.288,86
	Débito

	13/3/2009
	149.234,25
	Débito

	2/4/2009
	27.463,15
	Débito

	7/4/2009
	9.185,00
	Débito

	27/4/2009
	20.349,35
	Débito

	25/5/2009
	23.713,44
	Débito

	2/4/2009
	 (4.515,00) 
	 (Crédito) 

9.3. aplicar-lhes multas individuais de R$ 50.000,00 (cinquenta mil reais) , a serem recolhidas aos cofres do Tesouro Nacional, com atualização monetária, calculada da data deste acórdão até a data do pagamento, se este for efetuado após o vencimento do prazo abaixo estipulado;
9.4. fixar prazo de 15 (quinze) dias, a contar das notificações, para comprovação, perante o Tribunal, do recolhimento das dívidas acima imputadas;
9.5. autorizar a cobrança judicial das dívidas, caso não atendidas as notificações;
9.6. autorizar o pagamento das dívidas em até 36 (trinta e seis) parcelas mensais consecutivas, caso venha a ser solicitado pelos responsáveis antes do envio do processo para cobrança judicial;
9.7. fixar o vencimento da primeira parcela em 15 (quinze) dias, a contar do recebimento das notificações, e o das demais a cada 30 (trinta) dias, com incidência dos respectivos encargos legais sobre o valor de cada parcela; 
9.8. alertar aos responsáveis que a inadimplência de qualquer parcela acarretará vencimento antecipado do saldo devedor;
9.9. enviar cópia deste acórdão ao procurador-chefe da Procuradoria da República no Estado de Minas Gerais, para as providências cabíveis.

Tomada de Contas Especial instaurada em razão de irregularidades na execução do convênio firmado para realização do projeto Saideira BH Espera por Você, com análise de defesas.

Segunda Câmara

Ministério do Turismo.

3. Responsáveis: Fundação Belo Horizonte Turismo e Eventos (CNPJ 02.273.710/0001-10) e Roberto Sá de Noronha Filho (CPF XXX.563.406-XX).

13.1. Ministros presentes: Augusto Nardes (na Presidência), Aroldo Cedraz, Raimundo Carreiro e Ana Arraes (Relatora).
13.2. Ministro-Substituto presente: Marcos Bemquerer Costa.

ACORDAO-COMPLETO-2465445

Acórdão 15223/2021 - Segunda Câmara

ANA ARRAES

Trata-se de tomada de contas especial instaurada pelo Ministério do Turismo - Mtur referente ao Convênio 702.755/2008.
2.	Inicialmente, foi efetuada a citação dos responsáveis, na forma proposta no parecer à peça 5, elaborado na então Secretaria de Controle externo no Estado de Minas Gerais - Secex/MG e acatado pelo dirigente daquela unidade técnica:
	"Cuidam os autos de tomada de contas especial instaurada pelo Ministério do Turismo (Mtur) em desfavor do Sr. Roberto Sá de Noronha Filho, ex-presidente da Fundação Belo Horizonte de Turismo e Eventos (Relatório do Tomador de Contas Especial 477/2012 - peça 1, p. 267-275) , e da referida fundação (Relatório do Tomador de Contas Especial Complementar nº 490/2012 - peça 1, p. 289-293) , em razão de irregularidades na execução fisico/financeira do objeto do Convênio n° 702755/2008, que teve por objeto a realização do projeto 'Saideira BH Espera por Você' (peça 1, p. 39-64) . 
2.	O instrutor do processo apresentou proposta de realização de diligências ao Ministério do Turismo, para que encaminhasse documentos relacionados ao convênio, prestação de contas completa e recursos arrecadados para a realização do evento; à Caixa Econômica Federal, para que encaminhasse cópias dos documentos relacionados à comprovação de entrada e saída de recursos; e à Prefeitura Municipal de Belo Horizonte, para que informasse sobre a idoneidade e veracidade de documentação Fiscal relacionada ao convênio. 
3.	Discorda-se dessa proposta de encaminhamento, considerando que o Ministério do Turismo, conforme seu Relatório do Tomador de Contas Especial (peça 1, p. 267-275) , demonstrou fatos indicativos da ocorrência de dano ao erário, oriundos de irregularidades na execução físico/financeira do objeto do Convênio, com base na Nota Técnica de Análise Financeira n°128/2011 - peça 1, p. 225-235; quantificou o débito, correspondente a 100% do valor original repassado; e atribuiu responsabilidade ao gestor do convênio, Sr. Roberto Sá de Noronha Filho, Presidente da Fundação Belo Horizonte de Turismo e Eventos, e a essa fundação.
4.	Não caberia propor a busca de elementos adicionais em relação aos já disponíveis nos autos, suficientes para o deslinde da questão, em consideração aos princípios da razoável duração do processo e da eficiência, erigidos na Constituição Federal. Sendo assim, propõe-se reformular a proposta de encaminhamento, para citação solidária dos responsáveis. 
EXAME TÉCNICO
5.	A Nota Técnica de Análise Financeira nº 128/2011, de 18/1/2011 (peça 1, p. 225-235) aponta diversas irregularidades na execução do convênio, concluindo pela reprovação da prestação de contas.
6.	O Relatório do Tomador de Contas Especial nº 477/2012, de 8/3/2012 (peça 1, p. 267-275) pontua em seu item 5 que 'reanalisada as documentações encaminhadas, referente à prestação de contas do Convênio n° 702755/2008, foram encontradas irregularidades na execução fisico/financeira do objeto do convênio', apresentando as seguintes ressalvas:
a) Licitação: ausência de no mínimo 3 propostas de preços válidas para cada item do Plano de Trabalho aprovado; ausência de cópias dos contratos de prestação de serviço firmado com os fornecedores;
b) Notas Fiscais: ausência de Declaração das empresas prestadoras dos serviços ou carta de correção da Receita Estadual, para todas as notas fiscais, de modo que confirmem os itens e seus respectivos valores, pois as notas fiscais encaminhadas não se encontram detalhadas conforme o Plano de Trabalho aprovado;
c) Comprovação de Pagamento: não há Justificativa para pagamento maior ao fornecedor Objeto Design Ltda., pois o valor da Nota Fiscal apresentada é menor do que o efetivamente pago;
d) Cobranças indevidas: há valores cobrados indevidamente relativos a tarifa bancária e transferência de valores;
e) Aplicação financeira: ausência de extratos bancários referentes a aplicação financeira;
f) Declaração de gratuidade do evento: houve cobrança de ingressos para o evento, sem que o convenente tenha comprovado a reversão da renda para a consecução do objeto do convênio.
7.	Tal relatório emite parecer de que 'os fatos apurados no processo indicam a ocorrência de prejuízo e dano ao Erário, oriundos de irregularidades na execução fisico/financeira do objeto do Convênio n° 702755/2008'. No tocante à quantificação do dano, manifesta que representa 100% dos recursos repassados, correspondendo ao valor original de R$ 297.000,00.
8.	Apresentam-se, a seguir, os pontos relevantes do tópico exame técnico (ao final, mostra-se a matriz de responsabilização) :
a) situação encontrada: irregularidades na execução físico/financeira do objeto do Convênio nº 702755/2008, decorrentes da ausência de elementos suficientes na prestação de contas;
b) objeto: incentivar o turismo por meio do apoio ao projeto intitulado 'Saideira BH Espera por Você';
c) critério: item 9.5.2 do Acórdão 96/2008-TCU-Plenário (os valores arrecadados com a cobrança de ingressos em shows e eventos ou com a venda de bens e serviços produzidos ou fornecidos em função dos projetos beneficiados com recursos dos convênios devem ser revertidos para a consecução do objeto conveniado ou recolhidos à conta do Tesouro Nacional. Adicionalmente, referidos valores devem integrar a prestação de contas) ; cláusula terceira, item II, alínea 'cc' do termo do convênio;
d) evidências: Nota Técnica de Análise Financeira nº 128/2011 (peça 1, p. 225-235) ; Relatório do Tomador de Contas Especial nº 477/2012 (peça 1, p. 267-275) e Relatório do Tomador de Contas Especial Complementar nº 490/2012 (peça 1, p. 289-293) ;
e) causas da constatação: descumprimento a cláusulas do convênio e a decisão do TCU, que estipulam documentos a serem apresentados a título de prestação de contas;
f) efeitos e consequências, potenciais ou reais: dano ao erário;
g) identificação e qualificação dos responsáveis: Sr. Roberto Sá de Noronha Filho ex-presidente da Fundação Belo Horizonte de Turismo e Eventos, solidariamente com a referida fundação.
CONCLUSÃO 
9. 	O exame das ocorrências descritas no item anterior permitiu, na forma dos arts. 10, § 1º, e 12, incisos I e II, da Lei 8.443/1992 c/c o art. 202, incisos I e II, do RI/TCU, definir a responsabilidade solidária do Sr. Roberto Sá de Noronha Filho (CPF XXX.563.406-XX) e da Fundação Belo Horizonte de Turismo e Eventos (CNPJ 02.273.710/0001-10) e apurar adequadamente o débito a eles atribuído. Propõe-se, por conseguinte, que se promova a citação dos responsáveis, para que apresentem alegações de defesa acerca das irregularidades tratadas no item 5 desta instrução, na forma da proposta de encaminhamento apresentada a seguir.
PROPOSTA DE ENCAMINHAMENTO 
10. 	Diante do exposto, submetem-se os autos à consideração superior, propondo realizar a citação do Sr. Roberto Sá de Noronha Filho (CPF XXX.563.406-XX) , ex-presidente da Fundação Belo Horizonte de Turismo e Eventos, e da referida fundação (CNPJ 02.273.710/0001-10) , com fundamento nos arts. 10, § 1º, e 12, incisos I e II, da Lei 8.443/1992 c/c o art. 202, incisos I e II, do RI/TCU, para que, no prazo de quinze dias, apresentem alegações de defesa e/ou recolham, solidariamente, aos cofres do Tesouro Nacional a quantia abaixo indicada, atualizadas monetariamente a partir da respectiva data até o efetivo recolhimento, abatendo-se na oportunidade a quantia eventualmente ressarcida, na forma da legislação em vigor, em decorrência de irregularidades na execução físico/financeira do objeto do Convênio 702755/2008, conforme apontado a seguir, com infração do disposto no item 9.5.2 do Acórdão 96/2008-TCU-Plenário e na cláusula terceira, item II, alínea 'cc' do termo do convênio.
Ocorrências irregulares:
a) Licitação: ausência de no mínimo 3 propostas de preços válidas para cada item do Plano de Trabalho aprovado; ausência de cópias dos contratos de prestação de serviço firmado com os fornecedores;
b) Notas Fiscais: ausência de Declaração das empresas prestadoras dos serviços ou carta de correção da Receita Estadual, para todas as notas fiscais, de modo que confirmem os itens e seus respectivos valores, pois as notas fiscais encaminhadas não se encontram detalhadas conforme o Plano de Trabalho aprovado;
c) Comprovação de Pagamento: não há Justificativa para pagamento maior ao fornecedor Objeto Design Ltda., pois o valor da Nota Fiscal apresentada é menor do que o efetivamente pago;
d) Cobranças indevidas: há valores cobrados indevidamente relativos a tarifa bancária e transferência de valores;
e) Aplicação financeira: ausência de extratos bancários referentes a aplicação financeira;
f) Declaração de gratuidade do evento: houve cobrança de ingressos para o evento, sem que o convenente tenha comprovado a reversão da renda para a consecução do objeto do convênio.
	VALOR ORIGINAL (R$) 
	DATA DA OCORRÊNCIA

	297.000,00
	18/2/2009

                                                   Valor atualizado até 10/3/2015: R$ 420.106,50 
b) informar os responsáveis de que, caso venham a ser condenados pelo Tribunal, o débito ora apurado será acrescido de juros de mora, nos termos do § 1º do art. 202 do RI/TCU.
c) encaminhar cópia da Nota Técnica de Análise Financeira nº 128/2011 (peça 1, p. 225-235) ; do Relatório do Tomador de Contas Especial nº 477/2012 (peça 1, p. 267-275) , do Relatório do Tomador de Contas Especial Complementar nº 490/2012 (peça 1, p. 289-293) , e desta instrução processual, que deverão subsidiar suas manifestações."
3.	As alegações de defesa foram examinadas na instrução transcrita parcialmente a seguir (peça 24) :
" (...) 
3.	EXAME TÉCNICO
3.1.	O Sr. Roberto Sá de Noronha Filho foi citado conforme Ofício 434/2015-TCU/SECEX-MG, de 18/3/2015 (peça 7) e Aviso de Recebimento de peça 10, apresentando alegações de defesa por meio de advogado (peça 14) com alegações de defesa nas peças 15 e 16.
Alegações de Defesa
3.2.	O Responsável inicia suas alegações de defesa afirmando que houve cerceamento de defesa, pois, deixou a presidência da Fundação Belo Horizonte de Turismo e Eventos em abril de 2011 e não teria recebido qualquer comunicação sobre as imputações que lhe são feitas e exige a nulidade processual. Ainda, conforme CPC, art. 914, por não ser mais o presidente da associação não lhe cabe mais promover atos de prestação de contas e solicita prazo não inferior a trinta dias, a contar da resposta, para a juntada de petição com novas informações e documentos, sob pena de nulidade processual. Ainda, requer que sejam realizadas as diligências propostas na peça 4 sob guarida do princípio da verdade material (peça 15, p. 1-6) .
3.3.	Acrescentando, o indigitado aduz que a suposta irregularidade não permite a imputação de débito, pois, a execução da transferência voluntária atingiu sua finalidade social, sem enriquecimento ilícito, com os cumprimentos da legislação respectiva, do objeto estipulado e dos pagamentos. Assim, não restariam impropriedades em quaisquer desses aspectos. Desse modo, as inconformidades apontadas foram elucidadas, inexistindo danos ao erário e poderiam persistir somente inconformidades na execução do convênio (peça 15, p. 6-11) .
3.4.	Com respeito as irregularidades apontadas pela UT o Citado assevera que (peça 15, p. 11-14) :
a) apresentação de três propostas de preços válidos, encontram-se no anexo 1º de suas razões de justificativas; ausência de cópias dos contratos de prestação de serviços, embora não possuam contratos específicos de determinados serviços, sua execução é comprovada pela presença de fiscal do Mtur no evento;
b) ausência de declaração das empresas prestadoras dos serviços ou carta de correção que confirmem os itens e seus respectivos valores, não houve qualquer problema na emissão das notas fiscais, que refletem os serviços prestados e as diferenças de preços entre o PT e as NFs decorrem de oscilações de preços;
c) pagamento a maior ao fornecedor Objeto Design Ltda., o equívoco foi observado e foi cancelada a NF 214 e emitida uma nova NF 219 (anexo 2) ;
d) pagamento de tarifas bancárias e transferência de valores, o montante foi depositado na conta corrente específica em 17/9/2008;
e) ausência de extratos bancários referentes a aplicação financeira, os recursos foram movimentados em um período menor que trinta dias, o que dispensa a sua aplicação;
f) cobrança de ingressos para o evento, sem sua reversão para a consecução do objeto, não houve cobrança de ingressos, conforme atestado do fiscal in loco do Mtur, pedindo-se sua oitiva.
3.5.	Por fim, o responsável requer uma prorrogação de prazo de trinta dias, realização das diligências propostas na peça 4 e provimento das presentes alegações de defesa (peça 15, p. 15) .
Análise
3.6.	Sobre a questão de cerceamento de defesa é possível verificar nos autos que o Mtur manteve permanente contato com os responsáveis (peças 1, p. 189-207 e 223-235, 16, p. 75-77) e os responsáveis foram devidamente citados (parágrafos 3.1 e 3.20.) , apresentando suas alegações de defesa. Inexistindo, portando, quaisquer nulidades processuais. Como gestor da associação na época que firmou a transferência voluntária e responsável pela sua execução o indigitado assumiu co-responsabilidade, junto com a Fundação Belo Horizonte de Turismo e Eventos, pela apresentação de uma prestação de contas válida e suficiente para demonstrar a correta aplicação dos recursos e regular execução do convênio conforme Súmula-TCU 286/2014. Quanto a realização das diligências proposta na peça 4, a nova documentação anexada pelo citado tornou-a desnecessária.
3.7.	Realizado o cotejamento da nova documentação anexado pelo responsável, verificou-se que, agora, as NFs apresentadas possuem correspondência com os pagamentos realizados, conforme análise abaixo (peças 1, p. 117-141 e 159-169, 15, p. 17-87, e 16, p. 1-60) , considerações a seguir.
3.8.	Produção de Convites, LF/Mercado NF 7.227 de 2/4/2009, na monta de R$10.103,49, acostou os documentos fiscais da Paulinelli Serviços Gráficos Ltda. 7.179 (18/3/2009) e 7270 (1º/4/2009) ; com três orçamentos Paulinelli Serviços Gráficos Ltda. (17 e 18/2/2009) , Artes Gráficas Formato Ltda. (17/2/2009) e Tamoios Editora Gráfica Ltda. (17/2/2009) , conforme peça 15, p. 17-29. Contudo, as características do produto na NF não conferem com as do PT (verificado no Siconv) , também mencionado no Parecer de Reanálise 1588/2011 (peça 1, p. 215) . Salienta-se que, os responsáveis apresentaram o Termo Aditivo 41/2009 de 6/3/2009, para alteração do PT da Transferência Voluntária, aprovado na mesma data (peça 1, p. 67-) . Assim, qualquer outra alteração do PT poderia ser incluída neste pedido ou em outro, uma vez que, o pedido de alteração foi prontamente analisado pelo concedente. Continuando, quaisquer produtos ou serviços que não possuam as mesmas características do PT ficam com sua análise prejudicada. Desta forma, caberia apenar os responsáveis pelos motivos expostos. 
3.9.	Criação e confecção de sacolas promocionais, LF/Mercado NF 7.297 de 22/5/2009, na monta de R$7.917,16, acostou os documentos fiscais da Cia. Das Pastas de Materiais Sintéticos Ltda. 1.516 (22/5/2009) ; com três orçamentos Cia. das Pastas de Materiais Sintéticos Ltda. (22/5/2009) , Mochilas Escolares Ltda. (21/5/2009) e F2R2 Comércio de Embalagens Ltda.-ME (18/5/2009) , conforme peça 15, p. 49-57. Contudo, os orçamentos apresentados são posteriores à realização do evento, não demonstrando a realização de uma concorrência, a NF emitida é de data posterior ao evento e não foi encaminhado nenhum comprovante de realização do serviço, conforme Parecer de Reanálise 1588/2011 (peça 1, p. 213) , restando não comprovado o nexo causal entre os recursos recebidos e os pagamentos efetuados. Desta forma, caberia a glosa do valor da NF pelos motivos expostos.
3.10.	Contratação de empresa para a criação e produção de vídeo, LF/Mercado NF 7.181 de 12/3/2009, na monta de R$27.463,15, acostou os documentos fiscais da Sala 2 Cine Vídeo Ltda. 1.598 (23/1/2009) ; com três orçamentos Sala 2 Cine Vídeo Ltda. (29/12/2008) , Brokolis do Brasil Edição e Finalização Ltda. (29/12/2008) e desconhecido (19/12/2008) , conforme peça 15, p. 65-71, e a demonstração de pesquisa de preços resta prejudicada. Contudo, o convenente não teria encaminhado nenhuma prova de realização do serviço como cópia do vídeo e comprovantes de sua exibição, conforme Parecer de Reanálise 1588/2011 (peça 1, p. 215) , restando não comprovado o nexo causal entre os recursos recebidos e os pagamentos efetuados. Desta forma, caberia a glosa do valor da NF pelos motivos expostos.
3.11.	Criação e confecção de painéis cenográficos, LF/Mercado NF 7.226 de 15/4/2009, na monta de R$10.245,86, acostou os documentos fiscais da Criata Estamparia Digital Ltda. 216 (31/3/2009) ; com três orçamentos Criata Estamparia Digital Ltda. (3/3/2009) , Arte em Impressão Digital Ltda. (3/3/2009) e Everest Soluções em Comunicação Ltda. (2/3/2009) , conforme peça 15, p. 80-86. Com as novas fotografias acostadas pelo responsável (peça 16, 79-90) é possível considerar executado este item do PT.
3.12.	Confecção de cartilhas, LF/Mercado NF 7.300, de 25/5/2009, e na monta de R$15.796,28, acostou os documentos fiscais da Companhia da Cor Studio Gráfico Ltda. 36.733 (22/5/2009) ; com três orçamentos Companhia da Cor Studio Gráfico Ltda. (25/5/2009) , Gráfica e Editora 101 Ltda. (25/5/2009) e Paulinelli Serviços Gráficos Ltda. (22/5/2009) , conforme peça 16, p. 8-14. Contudo, os orçamentos apresentados são posteriores à realização do evento, não demonstrando a realização de uma concorrência, a NF emitida é de data posterior ao evento. Mais, as características do produto na NF não conferem com as do PT (verificado no Siconv) e constantes no Parecer de Reanálise 1588/2011 (peça 1, p. 215) , neste caso caberia a análise do final do parágrafo 3.8.. No Parecer de Reanálise 1588/2011 consta que apesar de apresentado um exemplar não foi apresentado nenhuma documentação que comprovasse o recebimento do produto, restando não comprovado o nexo causal entre os recursos recebidos e os pagamentos efetuados. Desta forma, caberia a glosa do valor da NF pelos motivos expostos.
3.13.	Confecção de cartilhas, LF/Mercado NF 7.172, de 5/3/2009, e na monta de R$51.288,86, acostou os documentos fiscais da Gráfica e Editora Del Rey Indústria e Comércio Ltda. 23.112 e 23.113 (todas de 18/2/2009) ; com três orçamentos Gráfica e Editora Del Rey Indústria e Comércio Ltda. (13/1/2009) , Artes Gráficas Formato Ltda. (13/1/2009) e Rona Editora Ltda. (9 e 13/1/2009) , conforme peça 16, p. 24-41. Contudo, as características do produto na NF e dos orçamentos não conferem com as do PT (verificado no Siconv) e constantes no Parecer de Reanálise 1.588/2011 (peça 1, p. 215) , neste caso caberia a análise do final do parágrafo 3.8.. No Parecer de Reanálise 1.588/2011 consta que apesar de apresentado um exemplar não foi apresentado nenhuma documentação que comprovasse o recebimento do produto, restando não comprovado o nexo causal entre os recursos recebidos e os pagamentos efetuados. Desta forma, caberia a glosa do valor da NF pelos motivos expostos.
3.14.	Contratação de Assessoria de Imprensa, Partnersnet Comunicação Empresarial Ltda. 75, de 1º/4/2009, e na monta de R$9.185,00 (peça 1, p. 117) . Contudo, não se encontrou as três pesquisas de preços exigidas, nenhuma prova de realização do serviço como cópia do vídeo e comprovantes de sua exibição, a NF foi emitida em data posterior à realização do evento e o documento fiscal não especifica os serviços efetivamente prestados e o período prestado (Parecer de Reanálise 1588/2011, peça 1, p. 217) , restando não comprovado o nexo causal entre os recursos recebidos e os pagamentos efetuados. Desta forma, caberia a glosa do valor da NF pelos motivos expostos.
3.15.	Contratação de apresentações artísticas culturais, Liberdade FM Serviços Ltda. 352, de 12/3/2009, e na monta de R$25.800,00, sendo o residual das apresentações artísticas, conforme peça 1, p. 139. No Parecer de Reanálise 1588/2011 consta a realização das apresentações (peça 1, p. 211) , corroborados pelas fotos anexadas pelo responsável (peça 16, 79-90) . Contudo, o documento fiscal não detalhou sobre quais apresentações se refere e não se encontrou nos autos os contratos de exclusividade de representação, devidamente registrado em cartório. Desta forma, caberia o apenar os responsáveis pelos motivos expostos.
3.16.	Locação do espaço para o evento, LF/Mercado NF 7.154, de 26/2/2009, e na monta de R$10.501,93 (peça 1, p. 141) . No Parecer de Reanálise 1588/2011 consta a prestação do serviço (peça 1, p. 215) , corroborados pelas fotos anexadas pelo responsável (peça 16, 79-90) . Contudo, não foram encontrados nos autos documentação fiscal ou recibo emitidos pela Fundação Clóvis Salgado e o contrato firmado. Desta forma, caberia o apenar os responsáveis pelos motivos expostos.
3.17.	Restante dos serviços acordados no PT, Objeto Design Ltda., NFs. 214 e 219, e na monta de R$133.719,25 (peça 16, p. 53 e 59) . Contudo, não se encontrou nos autos as três pesquisas de preço exigíveis, não apresentação de documentação fiscal do prestador do serviço, a nota fiscal do intermediador dos serviços não detalha quais serviços foram prestados e o valor cobrado de cada um. Como ocorreu com os serviços prestados pela LF/Mercado, descritos anteriormente. Desta forma, até o momento, caberia o apenar os responsáveis pelos motivos expostos, todavia, será realizada uma análise abaixo de cada serviço separadamente.
3.17.1. Contratações de arranjo floral, iluminação, Iluminação Cênica, serviço de estacionamento, serviço de limpeza, serviços de manobrista e segurança, sonorização, projeto cenografia; locações de mobiliário e piso e palco, montagem de stands e fechamentos; as fotos anexadas pelo responsável demonstram a realização do serviço (peça 16, 79-90) . Desta forma, permanece os motivos para o apenar os responsáveis do parágrafo 3.17.
3.17.2. Contratação da transmissão simultânea do evento, não se encontrou nos autos nenhuma prova de realização do serviço como cópia do vídeo, comprovantes de sua exibição prestados e declaração original dos prestadores do serviço (Parecer de Reanálise 1588/2011, peça 1, p. 217) , restando não comprovado o nexo causal entre os recursos recebidos e os pagamentos efetuados. Desta forma, caberia, ainda, a glosa do valor do PT (R$4.500,00) pelos motivos expostos.
3.17.3. Contratação de apresentações artísticas culturais, no Parecer de Reanálise 1588/2011 consta a realização das apresentações (peça 1, p. 211) , corroborados pelas fotos anexadas pelo responsável (peça 16, 79-90) . Contudo, e não se encontrou nos autos os contratos de exclusividade de representação, devidamente registrado em cartório. Desta forma, caberia acrescentar os motivos expostos para apenar os responsáveis.
3.17.4. Locação do Gerador de energia, não se encontrou nos autos nenhuma prova de realização do serviço como fotografias, declaração original dos prestadores do serviço e outros (Parecer de Reanálise 1588/2011, peça 1, p. 215) , restando não comprovado o nexo causal entre os recursos recebidos e os pagamentos efetuados. Desta forma, caberia, ainda, a glosa do valor do PT (R$6.500,00) pelos motivos expostos.
3.18.	Sobre a cobrança de ingressos, realizou-se pesquisa na Internet sobre as coberturas coetâneas ao evento e não se encontrou uma reportagem que se menciona a gratuidade dos ingressos (peça 3, p. 1, 14-18) . Salienta-se que a pesquisa foi exaustiva e não por amostragem, coletou a integridade de diversos sítios eletrônicos e não somente um, bem como, o inteiro teor das pesquisas foi colocado como peça nos autos (peça 3) . Inclusive, encontra-se registrado o depoimento que menciona que o evento foi ' (...) a um preço acessível.' (peça 3, p. 1) , caso ocorresse a gratuidade não teria se mencionado que o valor do ingresso foi módico. Ainda, o Relatório de Supervisão In Loco não se encontrou item para verificar se houve a cobrança dos ingressos, bem como, o convenente é inteiramente responsável por demonstrar a regular execução da transferência voluntária. Assim, não se trata de hipótese, mas de fato solidamente exposto nos autos coletado em diversas fontes.
3.19.	Desta forma, a Declaração de Gratuidade (peça 16, p. 75) deve ser contestada pelos fatos expostos supra com alicerce nos informes constantes da peça 3, bem como, o valor do débito estimado conforme permissão do RI TCU, art. 210, § 1º, inc. I. Teve-se dois dias do evento com um público de mais de 5.000 pessoas, o que é corroborado com informação constante nos autos (peça 20, p. 7) . Assim, de acordo com o RI TCU, art. 210, § 1º, inc. I, considera-se um público de 5.000 pessoas com o valor de R$20,00 por ingresso, estima-se um débito total de R$100.000,00.
3.20.	Como o responsável solicitou prorrogação de prazo, considera-se que a melhor solução é uma nova citação conforme as irregularidades e débitos apontados supra para que as justificações sejam mais objetivas.
Alegações de Defesa
3.21.	A Fundação Belo Horizonte de Turismo e Eventos foi citada conforme Ofício 433/2015-TCU/SECEX-MG, de 18/3/2015 (peça 8) e Aviso de Recebimento de peça 9, apresentando alegações de defesa por meio de advogado (peças 21 e 22) com alegações de defesa na peça 20.
3.22.	A responsável inicia suas alegações de defesa informando que o objeto do convênio foi plenamente atingido, sendo que o relatório de supervisão in loco do Mtur corrobora a alegação (peça 20, p. 1-4) . Sobre as irregularidades constates no ofício de citação aduz o seguinte (peça 20, p. 4-7) :
a) apresentação de três propostas de preços válidos, foram apresentados ao Mtur e juntadas à TCE pelo outro responsável;
b) ausência de declaração das empresas prestadoras dos serviços ou carta de correção que confirmem os itens e seus respectivos valores, os documentos fiscais são autênticos e permanecem em vigor e as diferenças de preços entre o PT e as NFs são de pequena monta e não comprometem a idoneidade das NFs;
c) pagamento a maior ao fornecedor Objeto Design Ltda., trata-se de erro pontual e logo retificado pela fornecedora;
d) pagamento de tarifas bancárias e transferência de valores, o valor respectivo foi reembolsado;
e) ausência de extratos bancários referentes a aplicação financeira, os recursos foram movimentados em um período menor que trinta dias;
f) cobrança de ingressos para o evento, sem sua reversão para a consecução do objeto, foi um equívoco na redação do press release de divulgação, pois os recursos foram disponibilizados próximo ao evento.
3.23.	Acrescentando, a indigitada assevera que foi chamada para se manifestar em abril/2015 e o convênio teve execução até 30/5/2009, é natural que as tendo ocorrido a sua prescrição e a impossibilidade de se liquidarem as contas. Ainda, a IN STN 1/1997 exige a notificação dos interessados em caso de instauração de TCE, o que não ocorreu e permitiu presumir que as contas estavam aprovadas. Assim, passados mais de cinco anos da realização dos eventos torna-se impossível recuperar quaisquer documentos, bem como, os autos tinham como responsável somente seu ex-presidente e, assim, não deveria armazenar os documentos por prazo superior ao legal (peça 20, p. 7-8) .
3.24.	Continuando sua exposição a citada aduz que o transcurso do tempo gera efeitos práticos e jurídicos, então, com mais de cinco anos, sem comunicado acerca de irregularidades, tem-se efeitos sobre a segurança jurídica, inclusive, teve enormes dificuldades em reunir documentos sobre negócio jurídico até então reputado regular, sendo que, a IN STN 1/1997 exige que os documentos permaneçam guardados por cinco anos. Mais, não se apontou qualquer irregularidade da execução do convênio, alega-se uma prestação de contas formalmente irregular ou insatisfatória e a não foi encontrada a documentação requerida, então, com o transcurso de mais de cinco anos após o término do contrato as presentes contas tornaram-se iliquidáveis. Concluindo, é pedido se superado o pedido de prescrição, solicita-se o seu julgamento como iliquidáveis as contas, porque inexigível é a guarda da documentação por prazo superior ao prescricional (peça 20, p. 8-12) .
3.25.	A citada assevera que os apontamentos se referem à adequada execução financeira e à comprovação dos gastos efetuados, restando nos autos a comprovação da execução do objeto da transferência voluntária o que fragiliza a caracterização do débito, além, os documentos exigidos não estavam previstos e discriminados no convênio e o recolhimento do débito configuraria enriquecimento ilícito da Administração, que se apropriou dos resultados de sua execução. Novamente, os autos indicaram somente problema na forma de prestação de contas e sua documentação, os preços praticados foram os de mercado o que afasta a sua responsabilização solidária e urge que as contas sejam aprovadas com ressalvas (peça 20, p. 12-13) .
3.26.	Quanto ao valor da dívida a indigitada informa que somente foi reconhecido o montante de R$177.411,21 majorado para a R$297.000,00 pela suposta cobrança de ingressos. Dessa forma, o valor deveria retornar à monta inicial. Mais, a mora acrescentada deveria ser retirada pois não foi sua culpa a demora de sua citação. Porque, deve ser reconhecida sua boa-fé na execução da avença e resta comprovado que é impossível a documentação requerida o que afasta a aplicação dos juros (peça 20, p. 13-15) .
3.27.	Por fim requer que sejam declaradas a prescrição e a decadência das pretensões da Administração, exclua-se da cobrança o valor dos juros de mora, admita-se a redução do valor devido, aproveitem-se em seu benefício a defesa do outro responsável e defira-se a produção de todas as provas admitidas em direito (peça 20, p. 15-16) .
Análise
3.28.	Quanto ao problema da cobrança de ingressos nota-se que os recursos foram creditados na conta bancária exclusiva em 20/2/2009 e o evento ocorreu nas datas de 7-8/3/2009, com um decurso de tempo suficiente para que o press release pudesse ser alterado. Quanto às demais alegações de defesa resumidas no parágrafo 3.21., foram devidamente analisadas nos parágrafos 3.8.-3.18., sendo despiciendo nova manifestação.
3.29.	Sobre a ocorrência de prescrição/decadência o STF já se pronunciou pela imprescritibilidade dos processos do TCU que visam o ressarcimento por prejuízo ao erário, MS 26.210/DF e MS 24.519/DF. Tal fato foi objeto da Súmula 282/2012 do TCU. Prosseguindo, conforme Lei 10.406/2002, art. 189, a prescrição é referente a extinção da pretensão de um direito por lapso de tempo, ou seja, o direito de ação. Por isso, a CF/1988, art. 37, § 5º, ressalva as ações de ressarcimento. A decadência atinge o próprio direito pelo decurso de tempo, atingindo indiretamente a ação. Se o meio para se garantir um direito, a ação, não pode ser extinta pela passagem de tempo, não se pode admitir que o próprio direito o seja. Concluindo, o patrimônio público não é atingido pela decadência. Ainda, pelo princípio da indisponibilidade do interesse público não poderia uma norma infra legal, neste caso, dispor sobre o instituto da decadência. Finalmente, mesmo que se pudesse admitir a ocorrência de prescrição ou da decadência, a presente transferência voluntária é regida pela Portaria Interministerial 127/2008 (art. 74-B) e o Convênio 702.755/2008, cláusula décima segunda, preveem a guarda da documentação por dez anos, contados da aprovação da prestação de contas. Ainda, a 17ª Vara de Justiça Federal do Distrito Federal elasteceu o prazo para 20 anos (Ação Civil Pública 2009.34.00.026.027-5) .
3.30.	De acordo com a Lei 8.443/1992, art. 20, para que as contas sejam julgadas iliquidáveis, com o trancamento das contas, é necessário a ocorrência de caso fortuito ou de força maior, alheios à vontade do responsável, o que não se vislumbra no caso. Salienta-se que, a responsável é uma pessoa jurídica que não é hipossuficiente, logo, a guarda da documentação pode não lhe ser cômoda, mas não lhe é impossível.
3.31.	Conforme Súmula-TCU 286/2014, a pessoa jurídica de direito privado que firmou transferência voluntária responde solidariamente com seus administradores pelos danos causados. Então, foi correta a sua responsabilização solidária com o Sr. Roberto Sá de Noronha Filho.
3.32.	Nos termos da CF/1988, art. 70, parágrafo único, quem gerencia os recursos públicos é responsável pela sua correta prestação de contas para comprovar que todas as etapas estipuladas no PT foram cumpridas, não bastando a execução do objeto do convênio. Então, a indigitada deveria apresentar sua prestação de contas de acordo com as normas estipuladas pelo concedente e a documentação necessária deveria ser de fácil acesso. Nota se que, o concedente manteve contato com os responsáveis para que a prestação de contas fosse realizada da forma correta (peças 1, p. 189-207 e 223-235, 16, p. 75-77) , não cabendo qualquer alegação de dificuldades na sua realização.
3.33.	Como houve mudança no débito opta-se pelo mesmo encaminhamento proposto no parágrafo 3.19..
4.	Outras Considerações
4.1.	A Fundação Belo Horizonte de Turismo e Eventos encaminhou procuração para atuação de advogados nos autos (peça 11) , contudo foi promovida alteração da direção da entidade (peça 19) . Então foi apresentada nova procuração (peça 21) que não identifica quem assinou pela entidade e não traz anexo a Ata da Posse da nova direção, para verificar se quem assinou possuía os poderes necessário, e cópia da carteira profissional do defensor. Ainda, houve substabelecimento da procuração sem constar cópia da carteira profissional do outro advogado. Tal conduta afronta o RI TCU, art. 145, § 1º, c/c Memorando-Circular 13/2012-Segecex, que em seu anexo I prevê que: 'em caso de pessoa jurídica, a procuração está acompanhada de documento que comprove a relação entre o signatário e a pessoa jurídica (contrato ou estatuto social) ;' e 'em caso de procuração particular (original) sem firma reconhecida em cartório, entregue por advogado no protocolo ou enviada pelos Correios, a procuração está acompanhada de cópia da carteira da OAB.'. Assim, com fulcro no RI TCU, art. 145, § 1º, c/c Memorando-Circular 13/2012-Segecex, a entidade deverá ser avisada que deverá apresentar nova procuração identificando a pessoa física que assina pela entidade, anexados de cópia de um documento de identificação com foto do subscritor, do Estatuto atualizado e Ata de Posse da entidade que lhe outorgam tais poderes e cópia do documento da Ordem dos Advogados de todos seus defensores inclusive com substabelecimento, sob pena de serem tidos como inexistentes os atos praticados pelo procurador.
4.2.	O Sr. Roberto Sá de Noronha Filho encaminhou procuração (peça 14) sem cópia de um documento de identificação com foto do responsável e cópia do documento da Ordem dos Advogados de seu defensor, caindo na mesma situação acima descrita e necessitando do mesmo procedimento anteriormente descrito.
V.	PROPOSTA DE ENCAMINHAMENTO
5.1.	Diante do exposto, submetem-se os autos à consideração superior, propondo.
5.2.	Realizar a citação do Sr. Roberto Sá de Noronha Filho (XXX.563.406-XX) , ex-presidente, e da Fundação Belo Horizonte de Turismo e Eventos (02.273.710/0001-10) , com fundamento nos arts. 10, § 1º, e 12, incisos I e II, da Lei 8.443/1992 c/c o art. 202, incisos I e II, do RI/TCU, para que, no prazo de quinze dias, apresentem alegações de defesa e/ou recolham, solidariamente, aos cofres do Tesouro Nacional as quantias abaixo indicadas, atualizadas monetariamente a partir das respectivas datas até o efetivo recolhimento, abatendo-se na oportunidade a quantia eventualmente ressarcida, na forma da legislação em vigor, em decorrência das irregularidades a seguir.
5.2.1.	Criação e confecção de sacolas promocionais, LF/Mercado Nota Fiscal 7.297 de 22/5/2009, que propiciou a ocorrência da apresentação de três orçamentos posteriores à realização do evento e emissão de nota fiscal em data posterior ao evento, não demonstrando a realização de uma concorrência, e não foi encaminhado nenhum comprovante de realização do serviço (Parecer de Reanálise 1588/2011) , restando não comprovado o nexo causal entre os recursos recebidos e os pagamentos efetuados, com infração ao disposto na Lei 8.666/1993, arts. 2º e 3º, c/c Convênio 702.755/2008, cláusula terceira, inc. II, alínea h, Lei 4.320/1.964, art. 63 e parágrafos, c/c Decreto Lei 200/1967, art. 93.
	VALOR ORIGINAL (R$) 
	DATA DA OCORRÊNCIA

	7.917,16
	25/5/2009

                                                   Valor atualizado até 31/8/2009: R$11.672,27
5.2.2.	Contratação de empresa para a criação e produção de vídeo, LF/Mercado Nota Fiscal 7.181 de 12/3/2009, que propiciou a ocorrência da não apresentação de três orçamentos válidos e não foi encaminhado nenhum comprovante de realização do serviço (Parecer de Reanálise 1588/2011) , restando não comprovado o nexo causal entre os recursos recebidos e os pagamentos efetuados, com infração ao disposto na Lei 8666/1993, arts. 2º e 3º, c/c Convênio 702.755/2008, cláusula terceira, inc. II, alínea h, Lei 4.320/1.964, art. 63 e parágrafos, c/c Decreto Lei 200/1967, art. 93.
	VALOR ORIGINAL (R$) 
	DATA DA OCORRÊNCIA

	27.463,15
	2/4/2009

                                                   Valor atualizado até 31/8/2009: R$40.683,91
5.2.3.	Confecção de cartilhas, LF/Mercado Nota Fiscal 7.300 de 25/5/2009, que propiciou a ocorrência da apresentação de três orçamentos posteriores à realização do evento e emissão de nota fiscal em data posterior ao evento, não demonstrando a realização de uma concorrência, as características do produto constante na Nota Fiscal não conferirem com as do Plano de Trabalho e não foi encaminhado nenhum comprovante de realização do serviço (Parecer de Reanálise 1588/2011) , restando não comprovado o nexo causal entre os recursos recebidos e os pagamentos efetuados, com infração ao disposto na Lei 8666/1993, arts. 2º e 3º, c/c Convênio 702.755/2008, cláusula terceira, inc. II, alínea h, Portaria Interministerial 127/2008, art. 39, c/c Convênio 702.755/2008, cláusula terceira, inc. II, alínea b, Lei 4.320/1.964, art. 63 e parágrafos, c/c Decreto Lei 200/1967, art. 93.
	VALOR ORIGINAL (R$) 
	DATA DA OCORRÊNCIA

	15.796,28
	25/5/2009

                                                   Valor atualizado até 31/8/2009: R$23.288,46
5.2.4.	Confecção de cartilhas, LF/Mercado Nota Fiscal 7.172 de 5/3/2009, que propiciou a ocorrência das características do produto constante na Nota Fiscal não conferirem com as do Plano de Trabalho e não foi encaminhado nenhum comprovante de realização do serviço (Parecer de Reanálise 1588/2011) , restando não comprovado o nexo causal entre os recursos recebidos e os pagamentos efetuados, com infração ao disposto na Portaria Interministerial 127/2008, art. 39, c/c Convênio 702.755/2008, cláusula terceira, inc. II, alínea b, Lei 4.320/1.964, art. 63 e parágrafos, c/c Decreto Lei 200/1967, art. 93.
	VALOR ORIGINAL (R$) 
	DATA DA OCORRÊNCIA

	51.288,86
	6/3/2009

                                                   Valor atualizado até 31/8/2009: R$76.128,05
5.2.5.	Contratação de Assessoria de Imprensa, Partnersnet Comunicação Empresarial Ltda. 75, de 1º/4/2009, que propiciou a ocorrência da não apresentação de três orçamentos válidos e emissão de nota fiscal em data posterior ao evento, não demonstrando a realização de uma concorrência, e não foi encaminhado nenhum comprovante de realização do serviço (Parecer de Reanálise 1588/2011) , restando não comprovado o nexo causal entre os recursos recebidos e os pagamentos efetuados, com infração ao disposto na Lei 8666/1993, arts. 2º e 3º, c/c Convênio 702.755/2008, cláusula terceira, inc. II, alínea h, Lei 4.320/1964, art. 63 e parágrafos, c/c Decreto Lei 200/1967, art. 93.
	VALOR ORIGINAL (R$) 
	DATA DA OCORRÊNCIA

	9.185,00
	7/4/2009

                                                   Valor atualizado até 31/8/2009: R$13.606,66
5.2.6.	Contratação de transmissão simultânea do evento, Objeto Design Ltda. notas fiscais 214 e 219, de 13/3/2009 e 31/3/2009, que propiciou a ocorrência da não apresentação de três orçamentos válidos, não apresentação de documentação fiscal do prestador do serviço, a nota fiscal do intermediador dos serviços não detalha quais serviços foram prestados e o valor cobrado de cada um, e não foi encaminhado nenhum comprovante de realização do serviço (Parecer de Reanálise 1588/2011) , restando não comprovado o nexo causal entre os recursos recebidos e os pagamentos efetuados, com infração ao disposto na Lei 8666/1993, arts. 2º e 3º, c/c Convênio 702.755/2008, cláusula terceira, inc. II, alínea h, Lei 4.320/1964, art. 63 e parágrafos, c/c Decreto Lei 200/1967, art. 93.
	VALOR ORIGINAL (R$) 
	DATA DA OCORRÊNCIA

	4.500,00
	13/3/2009

                                                   Valor atualizado até 31/8/2009: R$6.679,35
5.2.7.	Locação do Gerador de energia, Objeto Design Ltda. notas fiscais 214 e 219, de 13/3/2009 e 31/3/2009, que propiciou a ocorrência da não apresentação de três orçamentos válidos, não apresentação de documentação fiscal do prestador do serviço, a nota fiscal do intermediador dos serviços não detalha quais serviços foram prestados e o valor cobrado de cada um, e não foi encaminhado nenhum comprovante de realização do serviço (Parecer de Reanálise 1588/2011) , restando não comprovado o nexo causal entre os recursos recebidos e os pagamentos efetuados, com infração ao disposto na Lei 8666/1993, arts. 2º e 3º, c/c Convênio 702.755/2008, cláusula terceira, inc. II, alínea h, Lei 4.320/1.964, art. 63 e parágrafos, c/c Decreto Lei 200/1967, art. 93.
	VALOR ORIGINAL (R$) 
	DATA DA OCORRÊNCIA

	6.500,00
	13/3/2009

                                                   Valor atualizado até 31/8/2009: R$9.647,95
5.2.8.	Cobrança de ingressos, que propiciou a ocorrência de arrecadação de recursos (valor estipulado) que não foram revertidos para a realização do evento e nem recolhidos aos cofres do Tesouro Nacional, pois, nas coberturas coetâneas do evento não se encontrou nenhuma mencionando a sua gratuidade, com fulcro no disposto no RI TCU, art. 210, § 1º, inc. I, e infração ao disposto no Decreto Lei 200/1967, art. 93, c/c Convênio 702.755/2008, cláusula terceira, inc. II, alínea c.
	VALOR ORIGINAL (R$) 
	DATA DA OCORRÊNCIA

	100.000,00
	18/7/2009

                                                   Valor atualizado até 31/8/2009: R$146.210,00
5.3.	Realizar a audiência do Sr. Roberto Sá de Noronha Filho (XXX.563.406-XX) , ex-presidente, e da Fundação Belo Horizonte de Turismo e Eventos (02.273.710/0001-10) , com fundamento nos arts. 10, § 1º, e 12, incisos I e III, da Lei 8.443/1992 c/c o art. 202, incisos I e III, do RI/TCU, para que, no prazo de quinze dias, apresentem razões de justificativa quanto às irregularidades abaixo.
5.3.1.	Produção de Convites, LF/Mercado nota fiscal 7.227 de 2/4/2009 que propiciou a ocorrência da produção com as características do produto no documento fiscal não conferem com as do plano de trabalho e os constantes no Parecer de Reanálise 1588/2011 (peça 1, p. 215) , sendo que a alteração das características do produto poderiam ter sido apresentadas no Termo Aditivo 41/2009, de 6/3/2009, ou outro pedido de alteração do plano de trabalho, com infração ao disposto na Portaria Interministerial 127/2008, art. 39, c/c Convênio 702.755/2008, cláusula terceira, inc. II, alínea b.
5.3.2.	Contratação de apresentações artísticas culturais, Liberdade FM Serviços Ltda. nota fiscal 352, de 12/3/2009, que propiciou a ocorrência de apresentação de documento fiscal que não detalhou sobre quais apresentações se refere e não se apresentou os contratos de exclusividade de representação, devidamente registrado em cartório, com infração ao disposto na Lei 4.320/1.964, art. 63 e parágrafos, c/c Decreto Lei 200/1967, art. 93, e Lei 8.666/1993, arts. 25, inc. III, e 26.
5.3.3.	Locação do espaço para o evento, LF/Mercado nota fiscal 7.154, de 26/2/2009, que propiciou a ocorrência da não apresentação da documentação fiscal ou recibo emitidos pela Fundação Clóvis Salgado e o contrato firmado, com infração ao disposto na Lei 4.320/1.964, art. 63 e parágrafos, c/c Decreto Lei 200/1967, art. 93.
5.3.4.	Contratação de apresentações artísticas culturais, Objeto Design Ltda. notas fiscais 214 e 219, de 13/3/2009 e 31/3/2009, que propiciou a ocorrência da não apresentação de três orçamentos válidos, não apresentação de documentação fiscal do prestador do serviço, a nota fiscal do intermediador dos serviços não detalha quais serviços foram prestados e o valor cobrado de cada e não se apresentou os contratos de exclusividade de representação, devidamente registrado em cartório, com infração ao disposto na Lei 8666/1993, arts. 2º e 3º, c/c Convênio 702.755/2008, cláusula terceira, inc. II, alínea h, Lei 4.320/1964, art. 63 e parágrafos, c/c Decreto Lei 200/1967, art. 93, e Lei 8.666/1993, arts. 25, inc. III, e 26.
5.3.5.	Contratações de arranjo floral, iluminação, Iluminação Cênica, serviço de estacionamento, serviço de limpeza, serviços de manobrista e segurança, sonorização, projeto cenografia; locações de mobiliário e piso e palco, montagem de stands e fechamentos; Objeto Design Ltda. notas fiscais 214 e 219, de 13/3/2009 e 31/3/2009, que propiciou a ocorrência da não apresentação de três orçamentos válidos, não apresentação de documentação fiscal do prestador do serviço e a nota fiscal do intermediador dos serviços não detalha quais serviços foram prestados e o valor cobrado de cada um, com infração ao disposto na Lei 8.666/1993, arts. 2º e 3º, c/c Convênio 702.755/2008, cláusula terceira, inc. II, alínea h, e Lei 4.320/1964, art. 63 e parágrafos, c/c Decreto Lei 200/1967, art. 93.
5.4.	Informar os responsáveis de que caso venham a ser condenados pelo Tribunal, os débitos ora apurados serão acrescidos de juros de mora, nos termos do § 1º do art. 202 do RI/TCU.
5.5. 	Informar, com fulcro no RI TCU, art. 145, § 1º, c/c Memorando-Circular 13/2012-Segecex, à Fundação Belo Horizonte de Turismo e Eventos (02.273.710/0001-10) para que apresente nova procuração identificando a pessoa física que assina o mandato, com a cópia de um documento de identificação com foto do subscritor, o Estatuto atualizado da entidade e a Ata de Posse da nova direção que lhe outorgam tais poderes, cópia do documento da Ordem dos Advogados de seus defensores, inclusive os substabelecidos, sob pena de serem tidos como inexistentes os atos praticados pelo procurador.
5.6.	Informar, com fulcro no RI TCU, art. 145, § 1º, c/c Memorando-Circular 13/2012-Segecex, ao Sr. Roberto Sá de Noronha Filho (XXX.563.406-XX) para que apresente cópia de um documento de identificação com foto e cópia do documento da Ordem dos Advogados de seus defensores, inclusive os substabelecidos, sob pena de serem tidos como inexistentes os atos praticados pelo procurador.
5.7.	Encaminhar cópia da presente instrução aos responsáveis."
4.	Foram efetuados ajustes na proposta de encaminhamento da instrução, conforme o parecer à peça 25, que obteve anuência do secretário-substituto da Secex/MG: 
" (...) 
2.	Os responsáveis foram citados pelas irregularidades na execução físico/financeira do objeto do Convênio 702.755/2008, conforme apontado a seguir:
a) Licitação: ausência de no mínimo 3 propostas de preços válidas para cada item do Plano de Trabalho aprovado; ausência de cópias dos contratos de prestação de serviço firmado com os fornecedores; 
b) Notas Fiscais: ausência de declaração das empresas prestadoras dos serviços ou carta de correção da Receita Estadual, para todas as notas fiscais, de modo que confirmem os itens e seus respectivos valores, pois as notas fiscais encaminhadas não se encontram detalhadas conforme o Plano de Trabalho aprovado; 
c) Comprovação de Pagamento: não há justificativa para pagamento maior ao fornecedor Objeto Design Ltda., pois o valor da Nota Fiscal apresentada é menor do que o efetivamente pago; 
d) Cobranças indevidas: há valores cobrados indevidamente relativos a tarifa bancária e transferência de valores; 
e) Aplicação financeira: ausência de extratos bancários referentes a aplicação financeira; 
f) Declaração de gratuidade do evento: houve cobrança de ingressos para o evento, sem que o convenente tenha comprovado a reversão da renda para a consecução do objeto do convênio.
3.	Com base nas alegações de defesa do responsável, o instrutor do processo considerou saneadas as ocorrências descritas nos itens 'c' a 'e' do parágrafo anterior e propôs nova citação, e ainda audiência, aos responsáveis, considerando os desdobramentos da análise efetuada, consoante resumido em demonstrativo apresentado a seguir:
Citação:
	Item
	Ocorrência
	Irregularidade

	1. Criação e confecção de sacolas promocionais
	Apresentação de três orçamentos e emissão de nota fiscal posteriores à realização do evento, e não foi encaminhado de comprovante de realização do serviço.
	Não comprovação do nexo causal entre os recursos recebidos e os pagamentos efetuados.

	2. Contratação de empresa para a criação e produção de vídeo
	Não apresentação de três orçamentos válidos, e não encaminhamento de comprovante de realização do serviço.
	Não comprovação do nexo causal entre os recursos recebidos e os pagamentos efetuados.

	3. Confecção de cartilhas, LF/Mercado Nota Fiscal 7.300 de 25/5/2009,
	Apresentação de três orçamentos e emissão de nota fiscal posteriores à realização do evento, as características do produto constante na Nota Fiscal não conferem com as do Plano de Trabalho, e não encaminhamento de comprovante de realização do serviço.
	Não comprovação do nexo causal entre os recursos recebidos e os pagamentos efetuados.

	4. Confecção de cartilhas, LF/Mercado Nota Fiscal 7.172 de 5/3/2009
	Características do produto constante na Nota Fiscal não conferem com as do Plano de Trabalho, e não encaminhamento de comprovante de realização do serviço.
	Não comprovação do nexo causal entre os recursos recebidos e os pagamentos efetuados.

	5. Contratação de Assessoria de Imprensa
	Não apresentação de três orçamentos válidos e emissão de nota fiscal em data posterior à realização do evento, e não encaminhamento de comprovante de realização do serviço.
	Não comprovação do nexo causal entre os recursos recebidos e os pagamentos efetuados.

	6. Contratação de transmissão simultânea do evento
	Não apresentação de três orçamentos válidos, não apresentação de documentação fiscal do prestador do serviço, a nota fiscal do intermediador dos serviços não detalha quais serviços foram prestados e o valor cobrado de cada um, e não encaminhamento de comprovante de realização do serviço.
	Não comprovação do nexo causal entre os recursos recebidos e os pagamentos efetuados.

	7. Locação do Gerador de energia
	Não apresentação de três orçamentos válidos, não apresentação de documentação fiscal do prestador do serviço, a nota fiscal do intermediador dos serviços não detalha quais serviços foram prestados e o valor cobrado de cada um, e não encaminhamento de comprovante de realização do serviço.
	Não comprovação do nexo causal entre os recursos recebidos e os pagamentos efetuados.

	8. Cobrança de ingressos
	Arrecadação de recursos (valor estipulado) que não foram revertidos para a realização do evento e nem recolhidos aos cofres do Tesouro Nacional, pois, nas coberturas coetâneas do evento não se encontrou nenhuma mencionando a sua gratuidade.
	Não comprovação do bom e regular emprego de dinheiros públicos.

Audiência:
	Item
	Ocorrência
	Irregularidade

	1. Produção de Convites
	Características do produto no documento fiscal não conferem com as do plano de trabalho e com os constantes no Parecer de Reanálise 1588/2011.
	Infração ao disposto na Portaria Interministerial 127/2008, art. 39, c/c Convênio 702.755/2008, cláusula terceira, inc. II, alínea b.

	2. Contratação de apresentações artísticas culturais, Liberdade FM Serviços Ltda.
	Apresentação de documento fiscal que não detalhou sobre quais apresentações se refere e não se apresentou os contratos de exclusividade de representação, devidamente registrado em cartório.
	Ausência de títulos e documentos comprobatórios do crédito dos prestadores de serviço.

	3. Locação do espaço para o evento
	Não apresentação da documentação fiscal ou recibo emitidos pela Fundação Clóvis Salgado e o contrato firmado.
	Infração ao disposto na Lei 4.320/1.964, art. 63 e parágrafos, c/c Decreto Lei 200/1967, art. 93, e Lei 8.666/1993, arts. 25, inc. III, e 26.

	4. Contratação de apresentações artísticas culturais
	Não apresentação de três orçamentos válidos, não apresentação de documentação fiscal do prestador do serviço, a nota fiscal do intermediador dos serviços não detalha quais serviços foram prestados e o valor cobrado de cada e não se apresentou os contratos de exclusividade de representação, devidamente registrado em cartório.
	Infração ao disposto na Lei 8666/1993, arts. 2º e 3º, c/c Convênio 702.755/2008, cláusula terceira, inc. II, alínea h, Lei 4.320/1964, art. 63 e parágrafos, c/c Decreto Lei 200/1967, art. 93, e Lei 8.666/1993, arts. 25, inc. III, e 26.

	5. Contratações de arranjo floral, iluminação, Iluminação Cênica, serviço de estacionamento, serviço de limpeza, serviços de manobrista e segurança, sonorização, projeto cenografia; locações de mobiliário e piso e palco, montagem de stands e fechamentos
	Não apresentação de três orçamentos válidos, não apresentação de documentação fiscal do prestador do serviço e a nota fiscal do intermediador dos serviços não detalha quais serviços foram prestados e o valor cobrado de cada um.
	Infração ao disposto na Lei 8.666/1993, arts. 2º e 3º, c/c Convênio 702.755/2008, cláusula terceira, inc. II, alínea h, e Lei 4.320/1964, art. 63 e parágrafos, c/c Decreto Lei 200/1967, art. 93.

4.	Quanto à questão da cobrança de ingresso, a Fundação Belo Horizonte de Turismo e Eventos apresenta sua defesa nos seguintes termos:
14.) Gratuidade do evento. Trata-se da principal acusação formulada, porém ela se pauta exclusivamente em equívoco na redação do press release apresentado à mídia para divulgação. O press release se destina a orientar jornalistas e auxiliar na divulgação de eventos, sendo expediente comum na promoção de atividades culturais e turísticas. Pela ampla divulgação se verifica que o release cumpriu sua função, mas deu suporte à tese que teriam sido cobrados ao público os ingressos no evento.
A ideia original era separar determinada parcela dos ingressos para ser vendida em postos de vendas localizadas em lojas selecionadas, ideia que posteriormente foi abandonada em virtude da efetiva liberação dos recursos pelo MTur. Lembra-se que o MTur liberou os recursos na undécima hora, às vésperas de se inviabilizar o evento e por isso os organizadores avaliavam outras formas de se custearem os investimentos realizados e pagarem os credores que já lhes procuravam.
Com a liberação dos recursos a proposta de venda dos ingressos foi definitivamente abandonada, porém ninguém se lembrou de expedir outro release especificamente para corrigir a informação. Os órgãos de imprensa continuaram a utilizar a informação divulgada originalmente e assim se perenizou o equívoco.
Registre-se que o equívoco não causou prejuízo ao evento, pois o público-alvo foi distribuidores (entidades conveniadas, órgãos públicos, atingido com folga.
Conforme os registros da Requerida foram distribuídos 5536 ingressos a diversos distribuidores (entidades conveniadas, órgãos públicos, patrocinadores, lojas cadastradas) , porém nenhum deles foi vendido.
15.) Registra-se, enfim, que não há qualquer evidência ou sugestão que a Requerida auferiu receita com a venda de ingressos. Não se produziu qualquer prova nesse sentido e todas as informações advém de texto idêntico originalmente divulgado no release e copiado sem edição por todos os órgãos de imprensa.
Trata-se de simples erro material, apenas isso.
5.	Trata-se de defesa que deve ser aceita, considerando que, de fato, não há evidências nos autos de que os responsáveis pelo evento auferiram receita com a venda de ingressos. Ademais, não competiria ao Tribunal a imputação de débito com base em conjecturas e valor estipulado de arrecadação (item 5.2.8 da instrução - peça 24) . A quantificação do dano é condição essencial para tal desígnio, conforme art. 197 do RI/TCU.
6.	Quanto às demais questões, as propostas consignadas na peça 24 devem ser consideradas, no sentido de os responsáveis serem citados ou ouvidos em audiência, haja vista, principalmente, que, ainda que tenham comprovado a realização do evento, não lograram comprovar que o tenham realizado com recursos do convênio (nexo de causalidade) .
7.	O instrutor do processo teceu as seguintes considerações sobre a questão da constituição de procuradores: 
4.1.	A Fundação Belo Horizonte de Turismo e Eventos encaminhou procuração para atuação de advogados nos autos (peça 11) , contudo foi promovida alteração da direção da entidade (peça 19) . Então foi apresentada nova procuração (peça 21) que não identifica quem assinou pela entidade e não traz anexo a Ata da Posse da nova direção, para verificar se quem assinou possuía os poderes necessário, e cópia da carteira profissional do defensor. Ainda, houve substabelecimento da procuração sem constar cópia da carteira profissional do outro advogado. Tal conduta afronta o RI TCU, art. 145, § 1º, c/c Memorando-Circular 13/2012-Segecex, que em seu anexo I prevê que: 'em caso de pessoa jurídica, a procuração está acompanhada de documento que comprove a relação entre o signatário e a pessoa jurídica (contrato ou estatuto social) ;' e 'em caso de procuração particular (original) sem firma reconhecida em cartório, entregue por advogado no protocolo ou enviada pelos Correios, a procuração está acompanhada de cópia da carteira da OAB.'. Assim, com fulcro no RI TCU, art. 145, § 1º, c/c Memorando-Circular 13/2012-Segecex, a entidade deverá ser avisada que deverá apresentar nova procuração identificando a pessoa física que assina pela entidade, anexados de cópia de um documento de identificação com foto do subscritor, do Estatuto atualizado e Ata de Posse da entidade que lhe outorgam tais poderes e cópia do documento da Ordem dos Advogados de todos seus defensores inclusive com substabelecimento, sob pena de serem tidos como inexistentes os atos praticados pelo procurador.
4.2.	O Sr. Roberto Sá de Noronha Filho encaminhou procuração (peça 14) sem cópia de um documento de identificação com foto do responsável e cópia do documento da Ordem dos Advogados de seu defensor, caindo na mesma situação acima descrita e necessitando do mesmo procedimento anteriormente descrito.
8.	Propõe-se não levar a efeito tais considerações, que denotam formalismo exacerbado, à luz do art. 145, caput, e parágrafos 1º e 2º, verbis:
Art. 145. As partes podem praticar os atos processuais diretamente ou por intermédio de procurador regularmente constituído, ainda que não seja advogado. 
§ 1º Constatado vício na representação da parte, o relator fixará prazo de dez dias para que o responsável ou interessado promova a regularização, sob pena de serem tidos como inexistentes os atos praticados pelo procurador. 
§ 2º Não se aplica o disposto no final do parágrafo anterior ao caso de juntada de documentos que efetivamente contribuam na busca da verdade material.
9.	Diante do exposto, propõe-se reformular a proposta de encaminhamento apresentada à peça 24, propondo:
9.1. 	Realizar a citação do Sr. Roberto Sá de Noronha Filho (XXX.563.406-XX) , ex-presidente, e da Fundação Belo Horizonte de Turismo e Eventos (02.273.710/0001-10) , com fundamento nos arts. 10, § 1º, e 12, incisos I e II, da Lei 8.443/1992 c/c o art. 202, incisos I e II, do RI/TCU, para que, no prazo de quinze dias, apresentem alegações de defesa e/ou recolham, solidariamente, aos cofres do Tesouro Nacional as quantias abaixo indicadas, atualizadas monetariamente a partir das respectivas datas até o efetivo recolhimento, abatendo-se na oportunidade a quantia eventualmente ressarcida, na forma da legislação em vigor, em decorrência das irregularidades relacionadas a seguir.
9.1.1. 	Criação e confecção de sacolas promocionais, LF/Mercado Nota Fiscal 7.297 de 22/5/2009, que propiciou a ocorrência da apresentação de três orçamentos posteriores à realização do evento e emissão de nota fiscal em data posterior ao evento, não demonstrando a realização de uma concorrência, e não foi encaminhado nenhum comprovante de realização do serviço (Parecer de Reanálise 1588/2011) , restando não comprovado o nexo causal entre os recursos recebidos e os pagamentos efetuados, com infração ao disposto na Lei 8.666/1993, arts. 2º e 3º, c/c Convênio 702.755/2008, cláusula terceira, inc. II, alínea h, Lei 4.320/1.964, art. 63 e parágrafos, c/c Decreto Lei 200/1967, art. 93. O valor original e atualizado do débito e data da ocorrência encontra-se ao final da relação de irregularidades, devidamente referenciado.
9.1.2. 	Contratação de empresa para a criação e produção de vídeo, LF/Mercado Nota Fiscal 7.181 de 12/3/2009, que propiciou a ocorrência da não apresentação de três orçamentos válidos e não foi encaminhado nenhum comprovante de realização do serviço (Parecer de Reanálise 1588/2011) , restando não comprovado o nexo causal entre os recursos recebidos e os pagamentos efetuados, com infração ao disposto na Lei 8666/1993, arts. 2º e 3º, c/c Convênio 702.755/2008, cláusula terceira, inc. II, alínea h, Lei 4.320/1.964, art. 63 e parágrafos, c/c Decreto Lei 200/1967, art. 93. O valor original e atualizado do débito e data da ocorrência encontra-se ao final da relação de irregularidades, devidamente referenciado.
9.1.3. 	Confecção de cartilhas, LF/Mercado Nota Fiscal 7.300 de 25/5/2009, que propiciou a ocorrência da apresentação de três orçamentos posteriores à realização do evento e emissão de nota fiscal em data posterior ao evento, não demonstrando a realização de uma concorrência, as características do produto constante na Nota Fiscal não conferirem com as do Plano de Trabalho e não foi encaminhado nenhum comprovante de realização do serviço (Parecer de Reanálise 1588/2011) , restando não comprovado o nexo causal entre os recursos recebidos e os pagamentos efetuados, com infração ao disposto na Lei 8666/1993, arts. 2º e 3º, c/c Convênio 702.755/2008, cláusula terceira, inc. II, alínea h, Portaria Interministerial 127/2008, art. 39, c/c Convênio 702.755/2008, cláusula terceira, inc. II, alínea b, Lei 4.320/1.964, art. 63 e parágrafos, c/c Decreto Lei 200/1967, art. 93. O valor original e atualizado do débito e data da ocorrência encontra-se ao final da relação de irregularidades, devidamente referenciado.
9.1.4. 	Confecção de cartilhas, LF/Mercado Nota Fiscal 7.172 de 5/3/2009, que propiciou a ocorrência das características do produto constante na Nota Fiscal não conferirem com as do Plano de Trabalho e não foi encaminhado nenhum comprovante de realização do serviço (Parecer de Reanálise 1588/2011) , restando não comprovado o nexo causal entre os recursos recebidos e os pagamentos efetuados, com infração ao disposto na Portaria Interministerial 127/2008, art. 39, c/c Convênio 702.755/2008, cláusula terceira, inc. II, alínea b, Lei 4.320/1.964, art. 63 e parágrafos, c/c Decreto Lei 200/1967, art. 93. O valor original e atualizado do débito e data da ocorrência encontra-se ao final da relação de irregularidades, devidamente referenciado.
9.1.5. 	Contratação de Assessoria de Imprensa, Partnersnet Comunicação Empresarial Ltda. 75, de 1º/4/2009, que propiciou a ocorrência da não apresentação de três orçamentos válidos e emissão de nota fiscal em data posterior ao evento, não demonstrando a realização de uma concorrência, e não foi encaminhado nenhum comprovante de realização do serviço (Parecer de Reanálise 1588/2011) , restando não comprovado o nexo causal entre os recursos recebidos e os pagamentos efetuados, com infração ao disposto na Lei 8666/1993, arts. 2º e 3º, c/c Convênio 702.755/2008, cláusula terceira, inc. II, alínea h, Lei 4.320/1964, art. 63 e parágrafos, c/c Decreto Lei 200/1967, art. 93. O valor original e atualizado do débito e data da ocorrência encontra-se ao final da relação de irregularidades, devidamente referenciado.
9.1.6. 	Contratação de transmissão simultânea do evento, Objeto Design Ltda. notas fiscais 214 e 219, de 13/3/2009 e 31/3/2009, que propiciou a ocorrência da não apresentação de três orçamentos válidos, não apresentação de documentação fiscal do prestador do serviço, a nota fiscal do intermediador dos serviços não detalha quais serviços foram prestados e o valor cobrado de cada um, e não foi encaminhado nenhum comprovante de realização do serviço (Parecer de Reanálise 1588/2011) , restando não comprovado o nexo causal entre os recursos recebidos e os pagamentos efetuados, com infração ao disposto na Lei 8666/1993, arts. 2º e 3º, c/c Convênio 702.755/2008, cláusula terceira, inc. II, alínea h, Lei 4.320/1964, art. 63 e parágrafos, c/c Decreto Lei 200/1967, art. 93. O valor original e atualizado do débito e data da ocorrência encontra-se ao final da relação de irregularidades, devidamente referenciado.
9.1.7. 	Locação do Gerador de energia, Objeto Design Ltda. notas fiscais 214 e 219, de 13/3/2009 e 31/3/2009, que propiciou a ocorrência da não apresentação de três orçamentos válidos, não apresentação de documentação fiscal do prestador do serviço, a nota fiscal do intermediador dos serviços não detalha quais serviços foram prestados e o valor cobrado de cada um, e não foi encaminhado nenhum comprovante de realização do serviço (Parecer de Reanálise 1588/2011) , restando não comprovado o nexo causal entre os recursos recebidos e os pagamentos efetuados, com infração ao disposto na Lei 8666/1993, arts. 2º e 3º, c/c Convênio 702.755/2008, cláusula terceira, inc. II, alínea h, Lei 4.320/1.964, art. 63 e parágrafos, c/c Decreto Lei 200/1967, art. 93. O valor original e atualizado do débito e data da ocorrência encontra-se ao final da relação de irregularidades, devidamente referenciado.
	VALOR ORIGINAL - DÉBITO (R$) 
	DATA DA OCORRÊNCIA

	Item 9.1.1       7.917,16
	25/5/2009

	Item 9.1.2     27.463,15
	2/4/2009

	Item 9.1.3     15.796,28
	25/5/2009

	Item 9.1.4    51.288,86
	6/3/2009

	Item 9.1.5      9.185,00
	7/4/2009

	Item 9.1.6      4.500,00
	13/3/2009

	Item 9.1.7      6.500,00
	13/3/2009

	Valor atualizado até 4/12/2015: R$184.592,31
9.2.	Realizar a audiência do Sr. Roberto Sá de Noronha Filho (XXX.563.406-XX) , ex-presidente, e da Fundação Belo Horizonte de Turismo e Eventos (02.273.710/0001-10) , com fundamento nos arts. 10, § 1º, e 12, incisos I e III, da Lei 8.443/1992 c/c o art. 202, incisos I e III, do RI/TCU, para que, no prazo de quinze dias, apresentem razões de justificativa quanto às irregularidades abaixo. 
9.2.1. 	Produção de Convites, LF/Mercado nota fiscal 7.227 de 2/4/2009 que propiciou a ocorrência da produção com as características do produto no documento fiscal não conferem com as do plano de trabalho e os constantes no Parecer de Reanálise 1588/2011 (peça 1, p. 215) , sendo que a alteração das características do produto poderiam ter sido apresentadas no Termo Aditivo 41/2009, de 6/3/2009, ou outro pedido de alteração do plano de trabalho, com infração ao disposto na Portaria Interministerial 127/2008, art. 39, c/c Convênio 702.755/2008, cláusula terceira, inc. II, alínea b. 
9.2.2. 	Contratação de apresentações artísticas culturais, Liberdade FM Serviços Ltda. nota fiscal 352, de 12/3/2009, que propiciou a ocorrência de apresentação de documento fiscal que não detalhou sobre quais apresentações se refere e não se apresentou os contratos de exclusividade de representação, devidamente registrado em cartório, com infração ao disposto na Lei 4.320/1.964, art. 63 e parágrafos, c/c Decreto Lei 200/1967, art. 93, e Lei 8.666/1993, arts. 25, inc. III, e 26. 
9.2.3. 	Locação do espaço para o evento, LF/Mercado nota fiscal 7.154, de 26/2/2009, que propiciou a ocorrência da não apresentação da documentação fiscal ou recibo emitidos pela Fundação Clóvis Salgado e o contrato firmado, com infração ao disposto na Lei 4.320/1.964, art. 63 e parágrafos, c/c Decreto Lei 200/1967, art. 93. 
9.2.4. 	Contratação de apresentações artísticas culturais, Objeto Design Ltda. notas fiscais 214 e 219, de 13/3/2009 e 31/3/2009, que propiciou a ocorrência da não apresentação de três orçamentos válidos, não apresentação de documentação fiscal do prestador do serviço, a nota fiscal do intermediador dos serviços não detalha quais serviços foram prestados e o valor cobrado de cada e não se apresentou os contratos de exclusividade de representação, devidamente registrado em cartório, com infração ao disposto na Lei 8666/1993, arts. 2º e 3º, c/c Convênio 702.755/2008, cláusula terceira, inc. II, alínea h, Lei 4.320/1964, art. 63 e parágrafos, c/c Decreto Lei 200/1967, art. 93, e Lei 8.666/1993, arts. 25, inc. III, e 26. 
9.2.5. 	Contratações de arranjo floral, iluminação, Iluminação Cênica, serviço de estacionamento, serviço de limpeza, serviços de manobrista e segurança, sonorização, projeto cenografia; locações de mobiliário e piso e palco, montagem de stands e fechamentos; Objeto Design Ltda. notas fiscais 214 e 219, de 13/3/2009 e 31/3/2009, que propiciou a ocorrência da não apresentação de três orçamentos válidos, não apresentação de documentação fiscal do prestador do serviço e a nota fiscal do intermediador dos serviços não detalha quais serviços foram prestados e o valor cobrado de cada um, com infração ao disposto na Lei 8.666/1993, arts. 2º e 3º, c/c Convênio 702.755/2008, cláusula terceira, inc. II, alínea h, e Lei 4.320/1964, art. 63 e parágrafos, c/c Decreto Lei 200/1967, art. 93. 
9.3. 	Informar os responsáveis de que caso venham a ser condenados pelo Tribunal, os débitos ora apurados serão acrescidos de juros de mora, nos termos do § 1º do art. 202 do RI/TCU.
9.4. 	Encaminhar cópia da instrução processual e deste pronunciamento aos responsáveis."
5.	Após a análise das respostas, foi elaborada a seguinte instrução, a qual contou com a concordância dos dirigentes da Secex/MG e do representante do Ministério Público junto ao Tribunal - MPTCU (peças 42/5) :
" (...)					
EXAME TÉCNICO
4.	 Em cumprimento ao Despacho do Secretário (peça 26) , foi promovida a citação solidária da Fundação Belo Horizonte Turismo e Eventos (CNPJ: 02.273.710/0001-10 ) , neste ato representada por seu advogado Adriano Augusto Pereira de Castro (OAB/MG 94950) e do Sr. Roberto Sá de Noronha Filho (CPF XXX.563.406-XX) , ex-presidente, neste ato representado pelo seu advogado Sr. Wanderlei Damasceno de Azevedo (OAB/MG 49.957) , mediante os ofícios 3280/2015 e 3281/2015-TCU/SECEX-MG, ambos datados de 9/12/2015 (peça 28 e 29) , respectivamente. 
5.	Efetuou-se, ainda, a audiência do Sr. Roberto Sá de Noronha Filho, neste ato representado pelo seu advogado Wanderlei Damasceno de Azevedo (OAB/MG 49.957) , por meio do Ofício 3282/2015-TCU/SECEX-MG, de 9/12/2015 (peça 27) e da Fundação Belo Horizonte Turismo e Eventos (CNPJ: 02.273.710/0001-10) , neste ato representada por seu advogado Adriano Augusto Pereira de Castro (OAB/MG 94950) , por meio do Ofício 3337/2015-TCU/SECEX-MG, de 11/12/2015 (peça 30) . 
6. 	O Srs. Adriano Augusto Pereira de Castro (OAB/MG 94950) e Wanderlei Damasceno de Azevedo (OAB/MG 49.957) tomaram ciência dos ofícios que lhes foram remetidos, conforme documentos constantes das peças 31 a 34, tendo apresentado, intempestivamente suas alegações de defesa/razões de justificativa, conforme documentação integrante das peças 36-37 (Sr. Wanderlei Damasceno de Azevedo, pelo Sr. Roberto Sá de Noronha Filho) e peças 38-39 (Sr. Adriano Augusto Pereira de Castro, pela Fundação Belo Horizonte Turismo e Eventos) .  
7.  	Os responsáveis foram ouvidos em decorrência das irregularidades a seguir elencadas.
I- Alegações de defesa do Sr. Roberto Sá de Noronha Filho (citação solidária com a Fundação Belo Horizonte Turismo e Eventos) (peça 36, p. 1-11, acompanhada de documentação de peça 36, p. 12-24) , divididas por irregularidade, seguidas da respectiva análise. 
8.	Criação e confecção de sacolas promocionais, LF/Mercado Nota Fiscal 7.297 de 22/5/2009, que propiciou a ocorrência da apresentação de três orçamentos posteriores à realização do evento e emissão de nota fiscal em data posterior ao evento, não demonstrando a realização de uma concorrência, e não foi encaminhado nenhum comprovante de realização do serviço (valor original do débito: R$ 7.917,16 - data da ocorrência: 25/5/2009) :
Alegações de defesa:
8.1.	Nas considerações preliminares, o Sr. Roberto Sá de Noronha Filho sinala que não mais é presidente da Fundação Belo Horizonte Turismo e Eventos, desde abril de 2011. Alega dificuldade em encontrar a documentação necessária para o exercício de sua defesa, por exemplo a mudança das Diretoria Executiva, e, principalmente a saída da funcionária responsável pela inserção de dados no Siconv. Aponta que o pronunciamento da Subunidade deste TCU, ao discordar da proposta de encaminhamento de diligências ao Ministério do Turismo e à Caixa Econômica Federal fere o princípio da verdade material. Neste sentido, traz à baila jurisprudência de José dos Santos Carvalho Filho. Consigna que o objetivo do Convênio foi devidamente cumprido, fato este comprovado pelo Sr. Júlio Cesar Modesto Filho, Assistente Técnico do MTur, o qual figurou como vistoriador do evento objeto do Convênio (como se vê do documento denominado 'Supervisão in loco do Evento', datado de 18/03/2009) . Argui que as irregularidades inquinadas não acarretam dano ao erário, desvio de recursos ou locupletamento indevido. Neste mister colaciona jurisprudência desta Egrégia Corte de Contas (Acórdão 946/2004-TCU-Plenário; 2.355/2007 -Plenário) . 
8.2.	Alega ainda que o débito original deveria ser quantificado conforme as irregularidades constatadas. Acrescenta que as inconformidades apontadas na Tomada de Contas especial não restaram elucidadas, e tampouco há comprovação de dano ao erário público a ensejar reparação.  Argui ilegitimidade passiva, como ordenador de despesas, vez que, segundo o responsável, suas condutas nas irregularidades elencadas na citação não estariam tipificadas no art. 10 da Lei 8.429/1992 (Lei de Improbidade Administrativa) . Neste mister, traz a lume jurisprudência do TJMG - APCV 000.294.605-I/00 - 6ª C. Cível. - Rel. Des. Dorival Guimarães Pereira - J. 11/11/2002) .  
Análise:
8.3.	 Coligindo as alegações preliminares, entende-se que não prosperam. Não cabe ao responsável inquinado argumentar dificuldade em obter documentação para sua defesa. O TCU tem firmado o entendimento de que cabe ao responsável adotar as medidas necessárias, inclusive, junto à Justiça, por meio de ação de resgate de documentação, tal como no caso tratado no Acórdão 1568/2006-TCU-Segunda Câmara, ocasião em que o Relator, Exmo. Ministro Benjamin Zymler, em seu Voto, assim se pronunciou, in verbis:
8. A responsável alegou, ainda, não ter acesso aos documentos que estariam guardados na Prefeitura. Além disso, ela afirmou que o seu sucessor poderia ter extraviado algum documento visando prejudicá-la, pois eles são adversários políticos. Em relação a essas alegações, cabe ressaltar que não cabe ao TCU garantir o acesso da responsável à referida documentação. As dificuldades na obtenção desses documentos, sejam elas de ordem política ou derivadas de eventual cerceamento de defesa, se não forem resolvidas com a Administração municipal atual, devem, por meio de ação apropriada ao caso, ser levadas ao conhecimento do Poder Judiciário. Não consta dos autos, entretanto, que a responsável tenha impetrado alguma ação junto ao Poder Judiciário, visando obter os documentos necessários à comprovação da correta aplicação dos recursos federais. Dessa forma, dificuldades decorrentes de rivalidades políticas não afastam o dever de prestar contas.
8.4.	Na mesma linha, não prospera a tese de que esta Egrégia Corte deveria realizar diligências ao Ministério do Turismo e à Caixa Econômica Federal, com vistas a não ferir o princípio da verdade material, vez que é consolidado nesta Corte de Contas o entendimento de que cabe ao gestor o ônus de comprovar a boa e regular aplicação dos recursos públicos federais transferidos por intermédio de convênios, acordos, ajustes ou outros instrumentos congêneres. Por força do que dispõe o art. 70, parágrafo único, da Constituição Federal, bem assim o art. 93 do Decreto-Lei 200/1967 c/c o art. 66 do Decreto 93.872/1986, resta claro que tal comprovação compete exclusivamente ao gestor dos recursos (Acórdão 1577/2014-TCU-Segunda Câmara, 6.716/2015-TCU-1ª Câmara, 9.254/2015-TCU-2ª Câmara, 9.820/2015-TCU-2ª Câmara e 659/2016-TCU-2a Câmara) . Desse modo, ao contrário do que supõe o responsável, o ônus da prova recai sobre o gestor e não sobre o TCU, devendo o gestor fornecer todas as provas da regular aplicação dos recursos sob sua responsabilidade, em conformidade com os normativos vigentes e reiterada jurisprudência do TCU.
8.5.	O responsável argui que o objetivo do convênio foi devidamente cumprido e que não há comprovação de dano ao erário público a ensejar reparação. Contudo, tal defesa não merece guarida. A jurisprudência desta Corte é no sentido de que a mera execução física do objeto ou de parte dele, por si só, não comprova que os recursos foram aplicados corretamente, cabendo ao responsável demonstrar o nexo causal entre os recursos que lhe foram repassados e os documentos de despesas referentes à execução, tais como notas de empenho, recibos, notas fiscais, extratos bancários, de forma que seja possível confirmar que determinada obra foi executada com os recursos transferidos.  Esse entendimento fundamenta-se no dever de prestar contas, previsto no parágrafo único do art. 70 da Constituição Federal, bem como em outros normativos infraconstitucionais, como o Decreto-Lei 200/1967. Nesse sentido é o teor dos Acórdão 2024/2016-TCU-Segunda Câmara, 1.449/2016-TCU-2ª Câmara, 11.236/2015-TCU-2ª Câmara, 11.222/2015-TCU-2ª Câmara e 7.612/2015-TCU-1ª Câmara.  Desse modo, caso não logre comprovar o nexo de causalidade entre os recursos repassados e despesas efetuadas, deve, por isso, ser rejeitadas as contas do gestor, sendo este condenado ao valor total do débito.
8.6.	Por sua vez, a argumentação, pelo responsável, de ilegitimidade passiva, pela ausência de tipificação de sua conduta, como ordenador de despesa, no art. 10 da Lei 8.429/1992, não merece acolhida. A responsabilidade do ex-gestor, no sentido de comprovar a boa e regular aplicação dos recursos públicos federais repassados, se arrima no art. 70 da Carta Magna e no Decreto-Lei 200/1967. Destarte, rejeitam-se as razões preliminares do responsável.
Alegações de defesa:
8.7.	No mérito, no que concerne à criação e confecção de sacolas promocionais, o Sr. Roberto Sá de Noronha Filho aduz que a produção e distribuição das sacolas promocionais citadas ocorreram, restando presente o nexo causal entre a realização do evento e a produção das sacolas. Aponta que os orçamentos foram apresentados, quando da defesa inicial, e que esses documentos, novamente, seguem anexo a sua defesa.
Análise:
8.8.	Verifica-se, cotejando a documentação citada pelo responsável, acostada à peça 36, p. 13-17, que os orçamentos apresentados pelo responsável são posteriores à realização do evento, não demonstrando a realização de uma concorrência; que a nota fiscal - NF, emitida em 22/5/2009 (peça 36, p. 13-14) , possui data coincidente com a do orçamento apresentado e ainda foi emitida posterior ao evento. Ademais A NF não possui carimbo de recebimento e/ou ateste dos serviços ou algum registro de controle do almoxarifado e não foi encaminhado nenhuma outra evidência e/ou prova mais robusta comprovando a produção de mil sacolas (previstas no plano de trabalho) .
8.9.	Registra-se que o Parecer de Reanálise Mtur 1588/2011 (peça 1, p. 213) registrou, in verbis;
Ausente fotografia/filmagem do item em execução e/ou exemplar de cada insumo e declaração do responsável pelo almoxarifado atestando o recebimento e a distribuição dos insumos de acordo com o aprovado no plano de trabalho.
8.10.	Na mesma seara, a Nota Técnica de Análise Financeira Mtur 012812011, que reprovou a execução financeira do ajuste, (peça 1, p. 225-235) constatou o seguinte
Foi encaminhada a relação de pagamentos, todavia os valores não conferem com os documentos fiscais nem com os valores pagos (Fl. 06) . [...]
Conforme Inciso X, Art° 28 da IN STN 01/97; Art° 27 da IN STN 01197, Acórdão TCU no 1070, de 06.08.2003 - Plenário, item 9.2, Lei 8.666/93 e 10.520/2002 e Cláusula OITAVA, parágrafo primeiro do Termo de Convênio assinado, não foram encaminhadas as cópias das propostas de preço para a contratação dos serviços, nem as cópias dos contratos firmados com os prestadores do serviço. [...]
Não foram encaminhadas as cópias dos contratos firmados com os fornecedores e não consta inclusão no SICONV. [...]
As notas fiscais apresentadas não se encontram detalhadas conforme o Plano de trabalho aprovado (FI. 59, 70, 81, 102,122,140,172 176,202,240) . [...]
As notas fiscais encaminhadas não se encontram identificadas com o número do convênio e também não consta o atesto de recebimento dos serviços (Fl.59, 70, 81, 102, 122, 140, 172, 176, 202, 240) .
Foi encaminhado o extrato bancário evidenciando a contrapartida, todavia este não demonstra toda a movimentação da conta especifica (Fl.260 a 268) .
Foi encaminhado comprovante (ordem bancária) de todos os pagamentos efetuados, no entanto constatou-se que o valor pago ao fornecedor Objeto Design Ltda. é divergente do valor da nota fiscal apresentada (Fl.63 a 258) . [...]
Na análise dos extratos bancários encaminhados não foi possível verificar se houve aplicação financeira dos recursos. [...]
Não houve devolução do saldo.
8.11.	Por conseguinte, restou desbordada a comprovação do nexo causal entre os recursos recebidos e os pagamentos efetuados, com infração ao disposto na Lei 8.666/1993, arts. 2º e 3º, c/c Convênio 702.755/2008, cláusula terceira, inc. II, alínea h, Lei 4.320/1.964, art. 63 e parágrafos, c/c Decreto Lei 200/1967, art. 93. Desta forma, rejeita-se esta defesa.  
9.	Contratação de empresa para a criação e produção de vídeo, LF/Mercado Nota Fiscal 7.181 de 12/3/2009, que propiciou a ocorrência da não apresentação de três orçamentos válidos e não foi encaminhado nenhum comprovante de realização do serviço (Parecer de Reanálise 1588/2011) , restando não comprovado o nexo causal entre os recursos recebidos e os pagamentos efetuados (valor original do débito: R$ 27.463,15 - data da ocorrência: 2/4/2009) :
Alegações de defesa:
9.1.	O responsável informa que ocorreram a criação e a produção de vídeo citadas, restando presente o nexo causal entre a realização do evento e a produção e criação do vídeo. Cita que os orçamentos foram apresentados, quando da defesa inicial, e seguem acostada na sua peça defensória.
Análise:
9.2.	Coligindo a documentação colacionada pelo responsável (peça 36, p. 19-24) , verifica-se que foram acostados nota fiscal emitida pela empresa LF Mercado, datada de 12/3/2009; três orçamentos de criação e produção de vídeo: empresa LF Mercado (datado de 29/12/2008) , para a Sala 2 Cine Vídeo Ltda. (29/12/2008) , Brokolis do Brasil Edição e Finalização Ltda. (29/12/2008) e empresa desconhecida (19/12/2008) . Registra-se que o Parecer de Reanálise Mtur 1588/2011 (peça 1, p. 215) , apontou que o convenente não teria encaminhado nenhuma prova de realização do serviço como cópia do vídeo e comprovantes de sua exibição, restando não comprovado o nexo causal entre os recursos recebidos e os pagamentos efetuados. Por sua vez, registra-se que a Fundação Belo Horizonte acostou, a sua defesa, segundo ela, DVD, com cópia do vídeo. 
9.3.	 Ocorre que a eventual cópia do aludido vídeo, por si só, não logra comprovar o nexo de causalidade entre as despesas efetuadas e os recursos repassados, vez que, a um, não há comprovantes de que o vídeo foi, de fato, exibido; a dois, na nota fiscal (peça 36, p. 19) não conta o ateste e/ou recebimento dos serviços pelo convenente; por fim, não foi encaminhado o contrato assinado com o fornecedor. Ademais, em consulta ao sistema Siconv, não consta o extrato bancário da conta específica do convênio. Dessa forma, rejeita-se esta defesa.
10.	Confecção de cartilhas, LF/Mercado Nota Fiscal 7.300 de 25/5/2009, que propiciou a ocorrência da apresentação de três orçamentos posteriores à realização do evento e emissão de nota fiscal em data posterior ao evento, não demonstrando a realização de uma concorrência, as características do produto constante na Nota Fiscal não conferirem com as do Plano de Trabalho e não foi encaminhado nenhum comprovante de realização do serviço (Parecer de Reanálise 1588/2011) , restando não comprovado o nexo causal entre os recursos recebidos e os pagamentos efetuados (valor original do débito: R$ 15.796,28 - data da ocorrência: 25/5/2009) :
Alegações de defesa:
10.1.	O ex-gestor ora guerreado aduz que, quanto às alegações de defesa referente às irregularidades aventadas nas letras 'c' a g' do Ofício 3280/2015-TCU/SECEX-MG, de 9/12/2015 (peça 29) , a Fundação Belo Horizonte Turismo e Eventos se encarregará de entregar os orçamentos e a defesa. Colaciona-se, a seguir, as irregularidades em espeque:
c) Confecção de cartilhas, LF/Mercado Nota Fiscal 7.300 de 25/5/2009, que propiciou a ocorrência da apresentação de três orçamentos posteriores à realização do evento e emissão de nota fiscal em data posterior ao evento, não demonstrando a realização de uma concorrência, as características do produto constante na Nota Fiscal não conferirem com as do Plano de Trabalho e não foi encaminhado nenhum comprovante de realização do serviço (Parecer de Reanálise 1588/2011) , restando não comprovado o nexo causal entre os recursos recebidos e os pagamentos efetuados, com infração ao disposto na Lei 8666/1993, arts. 2º e 3º, c/c Convênio 702.755/2008, cláusula terceira, inc. II, alínea h, Portaria Interministerial 127/2008, art. 39, c/c Convênio 702.755/2008, cláusula terceira, inc. II, alínea b, Lei 4.320/1.964, art. 63 e parágrafos, c/c Decreto Lei 200/1967, art. 93. O valor original e atualizado do débito e data da ocorrência encontra-se ao final da relação de irregularidades, devidamente referenciado. 
d) Confecção de cartilhas, LF/Mercado Nota Fiscal 7.172 de 5/3/2009, que propiciou a ocorrência das características do produto constante na Nota Fiscal não conferirem com as do Plano de Trabalho e não foi encaminhado nenhum comprovante de realização do serviço (Parecer de Reanálise 1588/2011) , restando não comprovado o nexo causal entre os recursos recebidos e os pagamentos efetuados, com infração ao disposto na Portaria Interministerial 127/2008, art. 39, c/c Convênio 702.755/2008, cláusula terceira, inc. II, alínea b, Lei 4.320/1.964, art. 63 e parágrafos, c/c Decreto Lei 200/1967, art. 93. O valor original e atualizado do débito e data da ocorrência encontra-se ao final da relação de irregularidades, devidamente referenciado. 
e) Contratação de Assessoria de Imprensa, Partnersnet Comunicação Empresarial Ltda. 75, de 1º/4/2009, que propiciou a ocorrência da não apresentação de três orçamentos válidos e emissão de nota fiscal em data posterior ao evento, não demonstrando a realização de uma concorrência, e não foi encaminhado nenhum comprovante de realização do serviço (Parecer de Reanálise 1588/2011) , restando não comprovado o nexo causal entre os recursos recebidos e os pagamentos efetuados, com infração ao disposto na Lei 8666/1993, arts. 2º e 3º, c/c Convênio 702.755/2008, cláusula terceira, inc. II, alínea h, Lei 4.320/1964, art. 63 e parágrafos, c/c Decreto Lei 200/1967, art. 93. O valor original e atualizado do débito e data da ocorrência encontra-se ao final da relação de irregularidades, devidamente referenciado. 
f) Contratação de transmissão simultânea do evento, Objeto Design Ltda. notas fiscais 214 e 219, de 13/3/2009 e 31/3/2009, que propiciou a ocorrência da não apresentação de três orçamentos válidos, não apresentação de documentação fiscal do prestador do serviço, a nota fiscal do intermediador dos serviços não detalha quais serviços foram prestados e o valor cobrado de cada um, e não foi encaminhado nenhum comprovante de realização do serviço (Parecer de Reanálise 1588/2011) , restando não comprovado o nexo causal entre os recursos recebidos e os pagamentos efetuados, com infração ao disposto na Lei 8666/1993, arts. 2º e 3º, c/c Convênio 702.755/2008, cláusula terceira, inc. II, alínea h, Lei 4.320/1964, art. 63 e parágrafos, c/c Decreto Lei 200/1967, art. 93. O valor original e atualizado do débito e data da ocorrência encontra-se ao final da relação de irregularidades, devidamente referenciado. 
g) Locação do Gerador de energia, Objeto Design Ltda. notas fiscais 214 e 219, de 13/3/2009 e 31/3/2009, que propiciou a ocorrência da não apresentação de três orçamentos válidos, não apresentação de documentação fiscal do prestador do serviço, a nota fiscal do intermediador dos serviços não detalha quais serviços foram prestados e o valor cobrado de cada um, e não foi encaminhado nenhum comprovante de realização do serviço (Parecer de Reanálise 1588/2011) , restando não comprovado o nexo causal entre os recursos recebidos e os pagamentos efetuados, com infração ao disposto na Lei 8666/1993, arts. 2º e 3º, c/c Convênio 702.755/2008, cláusula terceira, inc. II, alínea h, Lei 4.320/1.964, art. 63 e parágrafos, c/c Decreto Lei 200/1967, art. 93. O valor original e atualizado do débito e data da ocorrência encontra-se ao final da relação de irregularidades, devidamente referenciado.
Análise
10.2.	Registra-se que o Sr. Roberto Sá de Noronha Filho exerce seu pleno direito de ampla defesa e contraditório, ao citar, sem apresentar outros argumentos de defesa, que 'a Fundação Belo Horizonte de Turismo e Eventos se encarregará de entregar os orçamentos e a defesa quanto aos mesmos', no que tange às irregularidades alvitradas nas letras 'c' a 'g' do expediente de citação (Ofício 3280/2015-TCU/SECEX-MG) .
10.3.	A propósito, impende sinalar que o entendimento assente desta Egrégia Corte reza que não é cabível nova audiência do gestor para apresentação de alegações, quando todos os fatos utilizados para a condenação já tenham sido objeto de prévia oportunidade de defesa (Acórdão 5116/2014-TCU-Primeira Câmara) . Demais disso, não cabe recurso de decisão que rejeita alegações de defesa, diante de seu caráter de decisão preliminar. Expediente apresentado pelo responsável nesse sentido será considerado como novos elementos de defesa (Acórdão 5375/2012-TCU-Segunda Câmara) .
10.4.	No que tange às irregularidades esposadas nas letras 'c' a 'g' do expediente citatório (Ofício 3280/2015-TCU/SECEX-MG) , há registro, nos autos (peça 24) - quando da análise, pela Secex/MG, de alegações de defesa apresentadas, anteriormente, pelo Sr. Roberto Sá - de entendimento desta unidade Técnica (peças 24 e 25) pela rejeição da defesa lavrada e glosa dos valores pertinentes das NFs. Coligindo as razões de decidir desta Secex-MG, acolhe-se o entendimento esposado, rejeitando-se a defesa do Sr. Roberto Sá, conforme se vê in verbis:
c) Confecção de cartilhas, LF/Mercado Nota Fiscal 7.300 de 25/5/2009 [...]:
[...] os orçamentos apresentados são posteriores à realização do evento, não demonstrando a realização de uma concorrência, a NF emitida é de data posterior ao evento. Mais, as características do produto na NF não conferem com as do PT (verificado no Siconv) e constantes no Parecer de Reanálise 1588/2011 (peça 1, p. 215) , neste caso caberia a análise do final do parágrafo 3.8. No Parecer de Reanálise 1588/2011 consta que apesar de apresentado um exemplar não foi apresentado nenhuma documentação que comprovasse o recebimento do produto, restando não comprovado o nexo causal entre os recursos recebidos e os pagamentos efetuados. Desta forma, caberia a glosa do valor da NF pelos motivos expostos. [...]
d) Confecção de cartilhas, LF/Mercado Nota Fiscal 7.172 de 5/3/2009 [...]:
	Contudo, as características do produto na NF e dos orçamentos não conferem com as do PT (verificado no Siconv) e constantes no Parecer de Reanálise 1.588/2011 (peça 1, p. 215) , neste caso caberia a análise do final do parágrafo 3.8. No Parecer de Reanálise 1.588/2011 consta que apesar de apresentado um exemplar não foi apresentado nenhuma documentação que comprovasse o recebimento do produto, restando não comprovado o nexo causal entre os recursos recebidos e os pagamentos efetuados. Desta forma, caberia a glosa do valor da NF pelos motivos expostos. [...]
e) Contratação de Assessoria de Imprensa, Partnersnet Comunicação Empresarial Ltda. [...]:
	Contudo, não se encontrou as três pesquisas de preços exigidas, nenhuma prova de realização do serviço como cópia do vídeo e comprovantes de sua exibição, a NF foi emitida em data posterior à realização do evento e o documento fiscal não especifica os serviços efetivamente prestados e o período prestado (Parecer de Reanálise 1588/2011, peça 1, p. 217) , restando não comprovado o nexo causal entre os recursos recebidos e os pagamentos efetuados. Desta forma, caberia a glosa do valor da NF pelos motivos expostos.
f) Contratação de transmissão simultânea do evento, Objeto Design Ltda. [...]:
[...] não se encontrou nos autos nenhuma prova de realização do serviço como cópia do vídeo, comprovantes de sua exibição prestados e declaração original dos prestadores do serviço (Parecer de Reanálise 1588/2011, peça 1, p. 217) , restando não comprovado o nexo causal entre os recursos recebidos e os pagamentos efetuados. Desta forma, caberia, ainda, a glosa do valor do PT (R$4.500,00) pelos motivos expostos.
g) Locação do Gerador de energia, Objeto Design Ltda. notas fiscais 214 e 219 [...]:
	No Parecer de Reanálise 1588/2011 consta a prestação do serviço (peça 1, p. 215) , corroborados pelas fotos anexadas pelo responsável (peça 16, 79-90) . Contudo, não foram encontrados, nos autos, documentação fiscal ou recibo emitidos pela Fundação Clóvis Salgado e o contrato firmado. Desta forma, caberia o apenar os responsáveis pelos motivos expostos.
10.5.	A propósito, registra-se que, quanto as irregularidades citadas no subitem precedente, as alegações de defesa aventadas pela Fundação Belo Horizonte, também ora responsável, foram rejeitadas (vide análise nos itens/subitens descritos abaixo) . 
II- Alegações de defesa da Fundação Belo Horizonte Turismo e Eventos (citação solidária com o Sr. Roberto Sá de Noronha Filho) (peça 38, p. 6-22, acompanhada de documentação de peças 38, p. 23-40; 39, p. 1-39) , divididas por irregularidade, seguidas da respectiva análise.  
11.	Criação e confecção de sacolas promocionais, LF/Mercado Nota Fiscal 7.297 de 22/5/2009, que propiciou a ocorrência da apresentação de três orçamentos posteriores à realização do evento e emissão de nota fiscal em data posterior ao evento, não demonstrando a realização de uma concorrência, e não foi encaminhado nenhum comprovante de realização do serviço (valor original do débito: R$ 7.917,16 - data da ocorrência: 25/5/2009) :
Alegações de defesa:
11.1.	Na preliminar, em sua contextualização dos fatos processuais (peça 38, p. 1-10) , a Fundação Belo Horizonte Turismo e Eventos, representada neste ato pelo seu procurador, Sr. Adriano Augusto Pereira de Castro (OAB/MG 94.950) , alega, em apertada síntese, que o projeto foi bem-sucedido e deixou legado na indústria turística de Belo Horizonte. Consigna que existe farto acervo comprobatório da execução e qualidade do projeto nos autos. Discorre que o relatório de supervisão in loco do evento, da lavra do Mtur confirmou a realização do evento; a conclusão das ações descritas no plano de trabalho e a execução regular na mesma localidade e endereço no projeto e plano de trabalho aprovados.
11.2.	Argui que, não obstante o Relatório do Tomador de Contas Especial 477/2012 ter concluído pela rejeição e responsabilização exclusiva do ex-presidente da entidade, ora requerida, Sr. Roberto Sá de Noronha Filho, a Secex/MG entendeu por determinar a citação da Fundação inquinada.
11.3.	Suscita prescrição processual, pelo decurso de prazo, maior que 5 anos, entre a data final de execução do objeto do Convênio 702755/2008 (30/05/2009) e a data da citação da requerida para se manifestar sobre essa TCE (abril/2015) . Sinala que a presente tomada de contas especial tramitou apenas contra o ex-presidente da Requerida, Sr. Roberto Sá de Noronha Filho e que não havia, até a data de citação da Fundação, de nenhum ato ou imputação de responsabilização à entidade por qualquer irregularidade. Acrescentou que, por este motivo, não assumiu o ônus de guardar documentos por prazo superior ao legal.
11.4.	Argui que sejam consideradas as contas iliquidáveis, sob o argumento de que o transcurso do prazo de mais de cinco anos, após o término do contrato para a citação da ora demandada, tornaria as contas em debate iliquidáveis. Aduz que não se poderia exigir ampla documentação, após 5 anos do término do contrato avençado, pois afrontaria o princípio do contraditório e da ampla defesa. Nesse sentido, trouxe a lume Acórdão 5467/2008-TCU-Segunda Câmara, 5562/2014 - TCU - 2ª Câmara e doutrina de Jorge Ulisses Jacoby Fernandes e Celso Antônio Bandeira de Melo.
Análise:
11.5.	De plano, entende-se que não resta acolher a tese da entidade inquinada. Conforme já explanado nesta instrução, a mera execução física do objeto acordado não tem o condão, por si só, de comprovar o nexo de causalidade entre os recursos federais aportados pela União e as despesas efetuadas, desbordando, assim, a boa e regular aplicação dos recursos repassados. Ademais, este Tribunal de Contas da União, ao analisar incidente de uniformização de jurisprudência, firmou entendimento de que na hipótese em que a pessoa jurídica de direito privado e seus administradores derem causa a danos ao erário na execução de avença celebrada com o Poder Público Federal, incide sobre ambos a responsabilidade solidária pelo dano ao erário, conforme consta do Acórdão 2763/2011-TCU-Plenário.
11.6.	No que tange à preliminar de prescrição processual da pretensão punitiva do TCU, entende-se que não merece guarida a tese defendida pela Fundação. O entendimento assente desta Egrégia Corte reza que a pretensão punitiva do TCU se subordina ao prazo geral de prescrição indicado no art. 205 da Lei 10.406/2002 (Código Civil) , de dez anos (Acórdão 8801/2016-TCU-Segunda Câmara; 4790/2016 - Primeira Câmara; 1441/2016 - Plenário) . Considerando que a data final de execução do objeto do Convênio 702755/2008 foi em 30/05/2009 e a data da citação da requerida para se manifestar sobre essa TCE em 26/3/2015 (peças 8 e 9) , tem-se um decurso de prazo de aproximadamente 5 anos e dez meses.
11.7.	No que concerne ao argumento de que as contas são iliquidáveis e de que não se pode exigir ampla documentação, devido ao eventual decurso de prazo de cinco anos, entende-se que não merece acolhimento.  A jurisprudência dominante deste Egrégio Tribunal reza que se julgam iliquidáveis as contas quando, pela excessiva demora na citação, é sensivelmente afetada a capacidade de o responsável contraditar as imputações que lhe são dirigidas (Acórdão 1560/2014-TCU-Segunda Câmara) . Nos casos em que há excessiva demora do órgão ou entidade concedente em adotar providências com vistas à apuração da boa e regular aplicação de verba conveniada e que não há comprovação efetiva da omissão dos responsáveis no dever de prestar contas, estas devem ser consideradas iliquidáveis, ordenando-se seu trancamento (Acórdão 8044/2013-TCU-Primeira Câmara) .
11.8.	Sob a égide dos arestos alvitrados, verifica-se que a entidade foi notificada pelo MTur, Ofício 047712011 CPC/CGCV/DGI/SE/MTur (peça 1, p. 223) datado de 18/11/2011 - comunicando a realização da análise da prestação de contas do convênio guerreado e a verificação da glosa de despesas no valor de R$ 297.000,00; ou seja, considerando que a data final de execução do objeto do Convênio 702755/2008 foi em 30/05/2009, o interregno de tempo transcorrido é de menos de três anos. 
11.9.	Demais disso, conforme leciona a legislação regente do convênio - art. 3º, § 3º, da Portaria Interministerial MP/MF/MCT 127, de 30 de maio de 2008 - o convenente ou contratado deverá manter os documentos relacionados ao convênio e contrato de repasse pelo prazo de dez anos, contado da data em que foi aprovada a prestação de contas. Coligindo os autos, verifica-se que a notificação da Fundação guerreada (Ofício 047712011 CPC/CGCV/DGI/SE/MTur, peça 1, p. 223) sobre a análise da prestação de contas, pelo MTur (Parecer de Reanálise - MTur 1588/2011, peça 1, p. 209-221) , ocorreu em 18/11/2011. Ou seja, à luz do comando normativo, a obrigação da guarda de documentação do convênio vergastado vai até 18/11/2021. 
11.10.	Destarte, considerando que não ocorreu excessiva demora na citação e/ou notificação e não foi afetada a capacidade de a responsável contraditar as imputações que lhe são dirigidas, rejeitam-se todas as preliminares exaradas.
Alegações de defesa:
11.11.	No mérito, a Fundação aponta, no que tange à criação e confecção de sacolas promocionais, que não procede a acusação de ausência de três orçamentos válidos para cada item do plano de trabalho aprovado. Sinala que os orçamentos foram apresentados ao próprio MTur, sendo a persistência da cobrança simples lapso. Aduz que o Sr. Roberto Sá de Noronha Filho juntou, aos autos, os documentos fiscais autênticos e que as oscilações de preços entre os orçamentos e os planos de trabalho apresentadas são de pequena monta e não comprometem a idoneidade dos documentos fiscais.
11.12.	Consigna que as sacolas promocionais foram devidamente criadas, confeccionadas e distribuídas. Informa que acostou a sua defesa fotos de exemplares dos referidos materiais, demonstrando que houve a confecção delas e a comprovação da realização dos serviços. Esclarece que, com relação às divergências entre as características de produto especificadas no plano de trabalho e nas notas fiscais, trata-se tão somente de diferenças de nomenclaturas e ajustes que se fizeram necessários no momento da confecção dos materiais, não ensejando, segundo a entidade, irregularidade ou malversação de recursos. 
11.13.	A responsável colaciona aos autos os seguintes documentos (peça 38, p. 25-26) : fotos de sacola promocional, referente, segundo ela, ao evento inquinado.
Análise:
11.14.	Verifica-se que a defesa da entidade responsável não tem o condão de afastar a irregularidade inquinada. A produção de prova concernente a eventuais fotos de exemplares das sacolas promocionais, somadas às alegações de que os orçamentos foram apresentados anteriormente ao próprio MTur e de que o Sr. Roberto Sá de Noronha Filho juntou, aos autos, os documentos fiscais autênticos não logram comprovar o nexo de causalidade entre as despesas efetuadas e os recursos federais aportados, haja vista as seguintes evidências:
a) os orçamentos mencionados pela Fundação (apresentados pelo Sr. Roberto Sá) são posteriores à realização do evento, não demonstrando a realização de uma concorrência;
b) a nota fiscal - NF, emitida em 22/5/2009 (peça 36, p. 13-14) , possui data coincidente com a do orçamento apresentado e ainda é posterior ao evento; não possui carimbo de recebimento e/ou ateste da realização dos serviços ou algum registro de controle do almoxarifado e não foi encaminhado outra evidência e/ou prova mais robusta comprovando a produção de mil sacolas (previstas no plano de trabalho) ;
c) o Parecer de Reanálise Mtur 1588/2011 (peça 1, p. 213) registrou, in verbis;
Ausente fotografia/filmagem do item em execução e/ou exemplar de cada insumo e declaração do responsável pelo almoxarifado atestando o recebimento e a distribuição dos insumos de acordo com o aprovado no plano de trabalho.
d) a Nota Técnica de Análise Financeira Mtur 012812011, que reprovou a execução financeira do ajuste, (peça 1, p. 225-235) constatou que foi encaminhada a relação de pagamentos, todavia os valores não conferem com os documentos fiscais nem com os valores pagos; não foram encaminhadas as cópias das propostas de preço para a contratação dos serviços, nem as cópias dos contratos firmados com os prestadores do serviço; não consta, no sistema Siconv, as cópias dos contratos firmados com os fornecedores; as notas fiscais apresentadas não se encontram detalhadas conforme o plano de trabalho aprovado, nem identificadas com o número do convênio e também não consta o atesto de recebimento dos serviços.
11.15.	À luz dos fatos enumerados acima, considerando ainda que as constatações lavradas na Nota Técnica de Análise Financeira Mtur fragilizam a argumentação de defesa da entidade responsável, entende-se que não restou comprovado o nexo causal entre os recursos recebidos e os pagamentos efetuados, com infração ao disposto na Lei 8.666/1993, arts. 2º e 3º, c/c Convênio 702.755/2008, cláusula terceira, inc. II, alínea h, Lei 4.320/1.964, art. 63 e parágrafos, c/c Decreto Lei 200/1967, art. 93. Desta forma, rejeita-se esta defesa.  
12.	Contratação de empresa para a criação e produção de vídeo, LF/Mercado Nota Fiscal 7.181 de 12/3/2009, restando não comprovado o nexo causal entre os recursos recebidos e os pagamentos efetuados:
Alegações de defesa:
12.1.	A fundação argumenta que o vídeo promocional foi efetivamente produzido - conforme DVD anexado, segundo ela, a sua defesa - comprovando a realização dos serviços. Assevera, com isso, que não houve malversação de recursos. Quanto às alegações de emissão posterior de notas fiscais e falta de orçamentos, a entidade alega que não mais procede a acusação de ausência de três orçamentos válidos para cada item do plano de trabalho aprovado, vez que, segundo ela, os orçamentos foram apresentados ao MTur e juntados aos autos pelo Sr. Roberto Sá de Noronha Filho. 
Análise 
12.2.	ví 	Destarte, rejeita-se esta defesa.
13.	Confecção de cartilhas, LF/Mercado Nota Fiscal 7.300 de 25/5/2009, restando não comprovado o nexo causal entre os recursos recebidos e os pagamentos efetuados:
Alegações de defesa:
13.1.	A entidade sinala que as cartilhas foram devidamente criadas, confeccionadas e distribuídas. Apresenta, segundo ela, acostados a sua defesa fotos de exemplares dos referidos materiais, demonstrando que houve a confecção delas e realização dos serviços. Com relação às divergências entre as características de produto especificadas no plano de trabalho e nas notas fiscais, esclarece que se trata de diferenças de nomenclaturas e ajustes que se fizeram necessários no momento da confecção dos materiais, não ensejando irregularidade ou malversação de recursos. 	Quanto às alegações de emissão posterior de notas fiscais e falta de orçamentos, a entidade alega que não mais procede a acusação de ausência de três orçamentos válidos para cada item do plano de trabalho aprovado, vez que, segundo ela, os orçamentos foram apresentados ao MTur e juntados aos autos pelo Sr. Roberto Sá de Noronha Filho. 
13.2.	A responsável colaciona aos autos os seguintes documentos (peça 38, p. 27-29) : exemplares de cartilhas, referentes, segundo ela, ao evento inquinado.
Análise:
13.3.	Coligindo os elementos dos autos e da defesa, verifica-se que os orçamentos apresentados são posteriores à realização do evento, não demonstrando a realização de uma concorrência. Sinala-se que a NF emitida possui data posterior ao evento; as características do produto na NF não conferem com as do plano de trabalho (verificado no Siconv) e constantes no Parecer de Reanálise 1588/2011 (peça 1, p. 215) . Vale repisar, conforme já explanado por esta Unidade Técnica (peça 24, p. 3) , in verbis:
Salienta-se que, os responsáveis apresentaram o Termo Aditivo 41/2009 de 6/3/2009, para alteração do PT da Transferência Voluntária, aprovado na mesma data (peça 1, p. 67) . Assim, qualquer outra alteração do PT poderia ser incluída neste pedido ou em outro, uma vez que, o pedido de alteração foi prontamente analisado pelo concedente. Continuando, quaisquer produtos ou serviços que não possuam as mesmas características do PT ficam com sua análise prejudicada.
13.4.	No Parecer de Reanálise MTur 1588/2011 consta ainda que apesar de apresentado um exemplar não foi apresentado nenhuma documentação que comprovasse o recebimento do produto.
13.5.	Sob a égide dos elementos supra, entende-se que as alegações de defesa não merecem guarida, restando não comprovado o nexo causal entre os recursos recebidos e os pagamentos efetuados.
14.	Confecção de cartilhas, LF/Mercado Nota Fiscal 7.172 de 5/3/2009, restando não comprovado o nexo causal entre os recursos recebidos e os pagamentos efetuados:
Alegações de defesa:
14.1.	Assinala que as cartilhas foram devidamente criadas, confeccionadas e distribuídas. Informa que acostou a sua defesa fotos de exemplar do aludido material, o que demonstraria afastada possível alegação de malversação de recursos e alegação de não comprovação da realização dos serviços.
14.2.	Com relação às divergências entre as características de produto especificadas no plano de trabalho e nas notas fiscais, esclarece que são diferenças de nomenclaturas e ajustes que se fizeram necessários no momento da confecção dos materiais, não ensejando irregularidade ou malversação. Quanto às alegações de emissão posterior de notas fiscais e falta de orçamentos, a entidade alega que não mais procede a acusação de ausência de três orçamentos válidos para cada item do plano de trabalho aprovado, vez que, segundo ela, os orçamentos foram apresentados ao MTur e juntados aos autos pelo Sr. Roberto Sá de Noronha Filho.  A responsável colaciona aos autos os seguintes documentos (peça 38, p. 33-40 e peça 39, p. 1-2) : exemplares de cartilhas, referentes, segundo ela, ao evento inquinado.
Análise:
14.3.	Não cabe acolher a tese discorrida pela responsável. As evidências dos autos assentam os seguintes pontos: as características do produto na NF e dos orçamentos não conferem com as do plano de trabalho (PT) ; no Parecer de Reanálise 1.588/2011 consta que apesar de apresentado um exemplar não foi apresentado nenhuma documentação que comprovasse o recebimento do produto; os responsáveis apresentaram o Termo Aditivo 41/2009 de 6/3/2009, para alteração do PT da Transferência Voluntária, aprovado na mesma data (peça 1, p. 67) . Assim, qualquer outra alteração do PT poderia ser incluída neste pedido ou em outro, uma vez que, o pedido de alteração foi prontamente analisado pelo concedente. Ademais, quaisquer produtos ou serviços que não possuam as mesmas características do PT ficam com sua análise prejudicada.
14.4.	Destarte, rejeita-se esta defesa, restando não comprovado o nexo causal entre os recursos recebidos e os pagamentos efetuados. 
15.	Contratação de Assessoria de Imprensa, Partnersnet Comunicação Empresarial Ltda. 75, de 1º/4/2009, restando não comprovado o nexo causal entre os recursos recebidos e os pagamentos efetuados:
Alegações de defesa:
15.1.	A entidade alega que os serviços de assessoria de imprensa foram devidamente prestados, abrangendo toda a divulgação do evento e foram apresentados os documentos que comprovam, segundo ela, a adequada prestação dos serviços. Quanto às alegações de emissão posterior de notas fiscais e falta de orçamentos, argui que não mais procede a acusação de ausência de três orçamentos válidos para cada item do plano de trabalho aprovado, vez que, segundo ela, os orçamentos foram apresentados ao MTur e juntados aos autos pelo Sr. Roberto Sá de Noronha Filho.  A responsável colacionou à sua peça defensória documentos (peça 38, p. p. 3-32 e 39, p. 3- 39) , com eventual divulgação do evento guerreado.
Análise:
15.2.	Não prospera a defesa da entidade. Registra-se, ao se coligir os elementos dos autos e os acostados na peça defensória, que não há evidências das três pesquisas de preços exigidas. Demais disso, a nota fiscal-NF foi emitida em data posterior (1º/4/2009, peça 1, p. 119) à realização do evento (7-8/3/2009) e não especifica os serviços efetivamente prestados e o período prestado (Parecer de Reanálise 1588/2011, peça 1, p. 217) ; não há carimbo de ateste de recebimento dos serviços na NF; também não há, nos autos, contrato assinado com o fornecedor (Partnersnet Comunicação) comprovando a contratação dos serviços.
15.3.	Destarte, rejeita-se esta defesa, restando não comprovado o nexo causal entre os recursos recebidos e os pagamentos efetuados. 
16.	Contratação de transmissão simultânea do evento, Objeto Design Ltda. notas fiscais 214 e 219, de 13/3/2009 e 31/3/2009, restando não comprovado o nexo causal entre os recursos recebidos e os pagamentos efetuados:
Alegações de defesa:
16.1.	Aduz que houve erro na emissão da nota fiscal da fornecedora Objeto Design Ltda., com retenção a menor do ISSQN incidente sobre a operação e que se trata de erro pontual, já retificado pela fornecedora. Afirmou que não ocorreu majoração ou redução do valor do documento fiscal. Quanto à alegação de falta de especificação de serviços na nota fiscal, pondera que a Objeto Design Ltda. prestou diversos serviços no desenvolvimento do projeto BH Espera por Você. Por fim, informa que a transmissão simultânea do evento também está incluída na nota fiscal emitida pela Objeto Design Ltda.
Análise:
16.2.	Registra-se que não se encontrou nos autos nenhuma prova de realização do serviço como cópia do vídeo, nem comprovantes de que os serviços foram de fato exibidos e não existe declaração original dos prestadores do serviço (Parecer de Reanálise 1588/2011, peça 1, p. 217) . Contata-se que a NF 219 foi emitida em data posterior (31/3/2009, peça 1, p. 53) à realização do evento (7-8/3/2009) e não especifica os serviços efetivamente prestados e o período prestado e não há, nos autos, contrato assinado com o fornecedor (Objeto Design Ltda.) comprovando a contratação dos serviços.
16.3.	Destarte, rejeita-se a defesa aventada, restando não comprovado o nexo causal entre os recursos recebidos e os pagamentos efetuados.
17.	Locação do Gerador de energia, Objeto Design Ltda. notas fiscais 214 e 219, de 13/3/2009 e 31/3/2009, restando não comprovado o nexo causal entre os recursos recebidos e os pagamentos efetuados:
Alegações de defesa:
17.1.	A Fundação Belo Horizonte consigna que a locação do gerador está incluída na nota fiscal emitida pela Objeto Design Ltda. Destaca que o evento não poderia ser realizado sem a alocação de geradores.
17.2.	Quanto à falta de especificação de serviços na nota fiscal, justifica que a Objeto Design Ltda. prestou diversos serviços no desenvolvimento do projeto BH Espera por Você, não havendo, com isso, vícios na nota fiscal apresentada (a não ser a correção relativa à retenção do ISSQN) . Assegura que a documentação fiscal da empresa está toda nos autos. Por fim, quanto à emissão posterior das notas fiscais e à falta de orçamentos, a entidade alega que não mais procede a acusação de ausência de três orçamentos válidos para cada item do plano de trabalho aprovado, vez que, segundo ela, os orçamentos foram apresentados ao MTur e juntados aos autos pelo Sr. Roberto Sá de Noronha Filho. 
Análise:
17.3	A defesa da entidade não logra comprovar o nexo de causalidade entre os recursos recebidos e os pagamentos efetuados. A uma, porque não há registro nos autos de nenhuma prova de realização do serviço como fotografias ou declaração original dos prestadores do serviço (Parecer de Reanálise MTur 1588/2011, peça 1, p. 215) . Não se constata também, nos autos e no Siconv, a existência de contrato com o fornecedor do serviço. Demais disso, na nota fiscal emitida pela Objeto Design Ltda. possui a descrição dos serviços de forma genérica. Dessa forma, rejeita-se esta defesa, por restar não comprovado o nexo causal entre os recursos recebidos e os pagamentos efetuados.
III- Razões de justificativa do Sr. Roberto Sá de Noronha Filho (peça 37, p. 1-13, acostada de documentação de peça 1, p. 14-16) 
18.	Preliminarmente, o Sr. Roberto Sá de Noronha Filho aduz que não ocupa mais a presidência da Fundação Belo Horizonte Turismo e Eventos, desde abril de 2011. Sinala dificuldade em encontrar a documentação necessária para o exercício de sua defesa, a exemplo da mudança da diretoria executiva, e, principalmente a saída da funcionária responsável pela inserção de dados no Siconv. Consigna que o pronunciamento da Subunidade deste TCU, ao discordar da proposta de encaminhamento de diligências ao Ministério do Turismo e à Caixa Econômica Federal fere o princípio da verdade material. Assevera que o objetivo do Convênio foi devidamente cumprido, conforme lavrado no parecer do MTur, intitulado 'Supervisão in loco do Evento'. Assinala que as irregularidades inquinadas não acarretam dano ao erário, desvio de recursos ou locupletamento indevido. Neste mister colaciona jurisprudência desta Egrégia Corte de Contas (Acórdão 946/2004-TCU-Plenário; 2.355/2007 - Plenário) . Ademais, suscita ilegitimidade passiva, como ordenador de despesas, vez que, segundo o responsável, suas condutas nas irregularidades elencadas na citação não estariam tipificadas no art. 10 da Lei 8.429/1992 (Lei de Improbidade Administrativa) .
19.	No mérito, no que tange à produção de convites - LF/Mercado Nota Fiscal 7.227 de 2/4/2009, o ex-gestor alega que a diferença entre as características do produto constantes no documento fiscal e as descritas no plano de trabalho não ocorreu por má-fé, não prejudicou a finalidade do objeto do convênio ora examinado e nem lhe onerou qualquer valor a maior. Assevera que esse equívoco ocorreu, quando do registro dos dados junto ao Siconv. Noticia que a comprovação da execução dos convites, encontra- se acostada aos autos, conforme Nota Fiscal 0007179, da Paulinelli Serviços Gráficos.
20.	No que concerne à contratação de apresentações artísticas culturais - Liberdade FM Serviços Ltda. nota fiscal 352, de 12/3/2009, consigna que todos os serviços foram devidamente prestados, apesar de não ter constado o detalhamento das apresentações na Nota Fiscal da Liberdade FM Serviços Ltda. Informa que no Parecer de Reanálise 1588/2011 consta a realização das apresentações (peça 1, p. 211) , corroborados pelas fotos anexadas pelo responsável (peça 16, 79-90) .
21.	Quanto à locação do espaço para o evento - LF/Mercado nota fiscal 7.154, de 26/2/2009, o Sr. Roberto Sá discorre que a locação efetuada pela empresa LF Mercado, junto à Fundação Clóvis Salgado foi precedida do devido contrato, entretanto, o documento em apreço, segundo ele, não foi encontrado até o momento pela Fundação Belo Horizonte Turismo e Eventos. Assinala que, no Parecer de Reanálise MTur 1588/2011, consta confirmada a prestação do serviço (peça l, p. 215) , corroborados pelas fotos anexadas pelo responsável (peça 16, 79-90) . Requer que seja intimada a Fundação Clóvis Salgado, a fim de que esta possa colaborar na comprovação do fato ora alegado.
22.	No que pertine à contratação de apresentações artísticas culturais junto à empresa Objeto Design Ltda. (notas fiscais 214 e 219) , assevera que, no Parecer de Reanálise MTur 1588/2011 consta a prestação do serviço (peça1, p. 215) , corroborados pelas fotos anexadas pelo responsável (peça 16, 79-90) .
23.	No que diz respeito às contratações de arranjo floral, iluminação, iluminação cênica, serviço de estacionamento, serviço de limpeza, serviços de manobrista e segurança, sonorização, projeto de cenografia, locações de mobiliário e piso e palco, montagem de stands e fechamentos, aduz que os serviços foram devidamente prestados, conforme se pode ver das fotos anexadas pelo responsável, as quais demonstram a realização do serviço (peça 16, 79-90) . Cita que 'reitera e reafirma suas justificativas apresentadas em sua defesa inicial.'
Análise:
24.	Em preliminar, o responsável traz à baila a mesma preliminar exarada em suas alegações de defesa e já enfrentada nesta instrução. Na mesma linha, rejeitam-se essas razões de justificativa.
25.	Em sede de mérito, no tocante à produção de convites, não merece acolhimento as razões de justificativa do ex-gestor. Verifica-se que foram acostados, aos autos, notas fiscais da Paulinelli Serviços Gráficos Ltda. 7.179 (18/3/2009) e 7270 (1º/4/2009) ; três orçamentos Paulinelli Serviços Gráficos Ltda. (17 e 18/2/2009) , Artes Gráficas Formato Ltda. (17/2/2009) e Tamoios Editora Gráfica Ltda. (17/2/2009) , conforme peça 15, p. 17-29. Ao se coligir esses elementos, constata-se que as características do produto na NF não conferem com as do plano de trabalho - PT (verificado no Siconv) - também caracterizado no Parecer de Reanálise MTur 1588/2011 (peça 1, p. 215) . Ademais, os argumentos aventados pelo responsável concernente a erro na inclusão dos dados no Siconv não tem o condão de afastar a irregularidade vergastada, haja vista que quaisquer produtos ou serviços que não possuam as mesmas características do PT ficam com sua análise prejudicada e fragilizam a efetiva comprovação do nexo de causalidade entre os recursos federais repassados e as despesas efetuadas.
26.	Com efeito, impende registrar que os responsáveis apresentaram o Termo Aditivo 41/2009 de 6/3/2009, para alteração do PT da Transferência Voluntária, aprovado na mesma data (peça 1, p. 67) . Assim, qualquer outra alteração do PT poderia ser incluída neste pedido ou em outro, uma vez que, o pedido de alteração foi prontamente analisado pelo concedente. Desta forma, rejeita-se esta justificativa.
27.	Com respeito à contratação de apresentações artísticas culturais, junto à Liberdade FM Serviços Ltda. nota fiscal 352, de 12/3/2009, verifica-se que o responsável não traz a lume, em suas justificativas, os contratos de exclusividade de representação, registrado em cartório e novamente não comprova o detalhamento dos serviços descritos de forma genérica na nota fiscal. 
28.	Repisa-se que o Parecer de Reanálise Mtur 1588/2011 consta a realização das apresentações (peça 1, p. 211) , corroboradas pelas fotos anexadas pelo responsável (peça 16, 79-90) . Contudo, o documento fiscal não detalhou sobre quais apresentações se refere e não se encontrou nos autos os contratos de exclusividade de representação, devidamente registrados em cartório. Destarte, rejeita-se essa justificativa. 
29.	Em relação à locação do espaço para o evento - LF/Mercado NF 7.154, de 26/2/2009, as justificativas do ex-gestor de que o contrato de locação, feito pela Fundação Clóvis Salgado com a empresa LF Mercado não foi encontrado e que o evento foi realizado não logram afastar a irregularidade inquinada. Registra-se que o documento fiscal em preço não detalhou sobre quais apresentações se refere e não se encontrou nos autos os contratos de exclusividade de representação, devidamente registrados em cartório. Desta forma, rejeita-se essa justificativa.
30.	Em referência à contratação de apresentações artísticas culturais junto à empresa Objeto Design Ltda. (notas fiscais 214 e 219) , entende-se que a justificativa do responsável de que o serviço foi executado não merece guarida. Registre-se que, ao se perquirir as evidências dos autos, não foram apresentados três orçamentos válidos; a nota fiscal do intermediador dos serviços não detalha quais serviços foram prestados e o valor cobrado de cada e não se apresentou os contratos de exclusividade de representação, devidamente registrado em cartório, o que afronta a Lei 8666/1993, arts. 2º e 3º, c/c Convênio 702.755/2008, cláusula terceira, inc. II, alínea h, Lei 4.320/1964, art. 63 e parágrafos, c/c Decreto Lei 200/1967, art. 93, e Lei 8.666/1993, arts. 25, inc. III, e 26. Destarte, rejeita-se essa justificativa.
31.	Quanto às contratações de arranjo floral, iluminação, iluminação cênica, serviço de estacionamento, serviço de limpeza, serviços de manobrista e segurança, sonorização, projeto de cenografia, locações de mobiliário e piso e palco, montagem de stands e fechamentos - Objeto Design Ltda. - notas fiscais 214 e 219, de 13/3/2009 e 31/3/2009, verifica-se que a justifica do Sr. Roberto de mencionar que os serviços foram executados não lhe socorre. O ex-gestor busca repisar seus argumentos já enfrentados e refutados, à peça 24, por esta unidade Técnica. É de se destacar que as evidências dos autos assentam a ocorrência da não apresentação de três orçamentos válidos e não apresentação de documentação fiscal do prestador do serviço, e a nota fiscal do intermediador dos serviços não detalha quais serviços foram prestados e o valor cobrado de cada um, com infração ao disposto na Lei 8.666/1993, arts. 2º e 3º, c/c Convênio 702.755/2008, cláusula terceira, inc. II, alínea h, e Lei 4.320/1964, art. 63 e parágrafos, c/c Decreto Lei 200/1967, art. 93. Destarte, rejeita-se esta justificativa.
IV- Razões de justificativa da Fundação Belo Horizonte Turismo e Eventos (peça 38, p. 1-4, acompanhada de procuração com substabelecimento, peças 38 e 39) 
32.	A respeito da produção de convites junto à LF/Mercado (nota fiscal 7.227) , informa que os convites precisavam ser confeccionados com antecipação, sob pena de prejudicar a realização do evento, vez que, segundo ela, houve grande demora na liberação da verba pelo Ministério do Turismo. Aduz, com isso, que a autorização para confecção dos convites foi dada, ainda antes da liberação da verba, impossibilitando posterior correção deles. Justifica que se trata de mera diferença formal, não ocasionando prejuízo para o erário. 
33.	No que diz respeito à contratação de apresentações artísticas culturais junto a Liberdade FM Serviços Ltda. (nota fiscal 352) , assevera que a nota fiscal apresentada demonstra a contratação das apresentações artísticas e o seu devido pagamento por meio da prestadora de serviços apontada. Aponta que não existe vício no documento fiscal - nota fiscal 352, pois atenderia às exigências legais para sua emissão. Conclui que não é possível apontar irregularidade ou malversação da referida verba do convênio utilizada para tal pagamento.
34.	Quanto à locação do espaço para o evento, LF/Mercado (nota fiscal 7.154) , discorre que os documentos já trazidos aos autos apontam que o evento foi realizado na Serraria Souza Pinto - espaço pertencente à Fundação Clóvis Salgado. Explicita que o pagamento, pela locação do espeço, foi realizado à Fundação Clovis Salgado e se encontra devidamente declarado na prestação de contas. Em referência ao contrato, informa que já estão devidamente juntados aos autos os documentos que demonstram a existência de um contrato de adesão imposto pela Fundação Clóvis Salgado aos interessados na locação do espaço.  
35.	No que concerne às contratações de arranjo floral, iluminação, iluminação cênica, serviço de estacionamento, serviço de limpeza, serviços de manobrista e segurança, sonorização, projeto de cenografia, locações de mobiliário e piso e palco, montagem de stands e fechamentos - Objeto Design Ltda. - notas fiscais 214 e 219, de 13/3/2009 e 31/3/2009, a entidade aduz que houve erro pontual, e logo retificado, na emissão da nota fiscal da fornecedora Objeto Design Ltda., com retenção a menor do ISSQN incidente sobre a operação. Observou que não houve majoração ou redução do valor da nota fiscal.  Quanto à falta de especificação de serviços na nota fiscal, ponderou que a Objeto Design Ltda. prestou diversos serviços no desenvolvimento do projeto 'BH Espera por Você' e que não há vícios na nota fiscal apresentada, a não ser a correção do valor ISSQN. 
Análise:
36.	Com relação à produção de convites, a tese da responsável da necessidade de confecção antecipada dos convites não prospera, vez que fragiliza o nexo de causalidade entre os recursos repassados e a despesa efetuada. Destarte, rejeita-se esta justificativa.
37.	Quanto à contratação de apresentações artísticas culturais, verifica-se que a justificativa da entidade é igual à do Sr. Roberto, a qual já foi refutada nesta instrução (itens 27 e 28) . 
38.	Em respeito à locação do espaço para o evento, é de se registrar que as justificativas esposadas pela responsável são as mesmas do Sr. Roberto Sá, já combatidas nesta instrução. Registre-se ainda que não há, nos autos (inclusive Siconv) e nos documentos acostados na justificativa da Fundação (peças 38 e 39) , o contrato de locação do espaço. Destarte, rejeita-se essa justificativa.
39.	No tocante às contratações de arranjo floral, iluminação, iluminação cênica, serviço de estacionamento, serviço de limpeza, serviços de manobrista e segurança, sonorização, projeto de cenografia, locações de mobiliário e piso e palco, montagem de stands e fechamentos - Objeto Design Ltda. - notas fiscais 214 e 219, de 13/3/2009 e 31/3/2009, verifica-se que a justificativa da responsável de erro no valor do ISSQN não lhe socorre. Conforme já analisado nesta instrução (itens 30 e 31) , as evidências dos autos perfilam a ocorrência da não apresentação de três orçamentos válidos e não apresentação de documentação fiscal do prestador do serviço, e a nota fiscal do intermediador dos serviços não detalha quais serviços foram prestados e o valor cobrado de cada um. Destarte, rejeita-se esta justificativa.
CONCLUSÃO
40.	Em face da análise promovida nos itens 8 a 17 da seção 'Exame Técnico', propõe-se rejeitar as alegações de defesa apresentadas pelo Sr. Roberto Sá de Noronha Filho e pela Fundação Belo Horizonte Turismo e Eventos, uma vez que não foram suficientes para sanear as irregularidades a eles atribuídas. 
41.	Os argumentos de defesa tampouco lograram afastar o débito imputado aos responsáveis. Ademais, inexistem nos autos elementos que demonstrem sua boa-fé ou a ocorrência de outros excludentes de culpabilidade. Desse modo, suas contas devem, desde logo, ser julgadas irregulares, nos termos do art. 202, § 6º, do Regimento Interno/TCU, procedendo-se à sua condenação em débito e à aplicação da multa prevista no art. 57 da Lei 8.443/1992.
42.	Em face da análise promovida nos itens 18 a 39 da seção 'Exame Técnico', propõe-se rejeitar as razões de justificativa apresentadas pelo Sr. Roberto Sá de Noronha Filho e pela Fundação Belo Horizonte Turismo e Eventos, uma vez que não foram suficientes para sanear as irregularidades a eles atribuídas, de modo que suas contas devem ser julgadas irregulares. 
PROPOSTA DE ENCAMINHAMENTO
43.	Diante do exposto, submetemos os autos à consideração superior, propondo ao Tribunal:
	a) com fundamento nos arts. 1º, inciso I, 16, inciso III, alínea 'c', e § 2º, da Lei 8.443/1992 c/c os arts. 19 e 23, inciso III, da mesma Lei, e com arts. 1º, inciso I, 209, inciso III, e § 5º, 210 e 214, inciso III, do Regimento Interno, que sejam julgadas irregulares as contas do Sr. Roberto Sá de Noronha Filho (CPF XXX.563.406-XX) - ex-presidente da Fundação Belo Horizonte de Turismo e Eventos e da Fundação Belo Horizonte de Turismo e Eventos (CNPJ 02.273.710/0001-10) e condená-los, em solidariedade, ao pagamento das quantias a seguir especificadas, com a fixação do prazo de quinze dias, a contar das notificações, para comprovarem, perante o Tribunal (art. 214, inciso III, alínea 'a', do Regimento Interno) , o recolhimento das dívidas aos cofres do Tesouro Nacional, atualizadas monetariamente e acrescidas dos juros de mora, calculados a partir das datas discriminadas, até a data dos recolhimentos, na forma prevista na legislação em vigor.
	VALOR ORIGINAL (Débito - R$) 
	DATA DA OCORRÊNCIA

	7.917,16
	25/5/2009

	27.463,15
	2/4/2009

	15.796,28
	25/5/2009

	51.288,86
	6/3/2009

	9.185,00
	7/4/2009

	4.500,00
	               13/3/2009 

	6.500,00
	               13/3/2009 

Valor atualizado até 11/11/2016: R$ 270.859,68.
b) aplicar ao Sr. Roberto Sá de Noronha Filho (CPF XXX.563.406-XX) e à Fundação Belo Horizonte de Turismo e Eventos (CNPJ 02.273.710/0001-10) , individualmente, a multa prevista no art. 57 da Lei 8.443/1992 c/c o art. 267 do Regimento Interno, com a fixação do prazo de quinze dias, a contar das notificações, para comprovarem, perante o Tribunal (art. 214, inciso III, alínea 'a', do Regimento Interno) , o recolhimento das dívidas aos cofres do Tesouro Nacional, atualizadas monetariamente desde a data do acórdão que vier a ser proferido até a dos efetivos recolhimentos, se forem pagas após o vencimento, na forma da legislação em vigor;
c) aplicar ao Sr. Roberto Sá de Noronha Filho (CPF XXX.563.406-XX) e à Fundação Belo Horizonte de Turismo e Eventos (CNPJ 02.273.710/0001-10) , individualmente, a multa prevista no art. 58, inciso II, da Lei 8.443/1992 c/c o art. 268, inciso II, do Regimento Interno, fixando-lhes o prazo de 15 (quinze) dias, a contar das notificações, para comprovarem, perante o Tribunal (art. 214, inciso III, alínea 'a', do Regimento Interno) , os recolhimentos das dívidas aos cofres do Tesouro Nacional, atualizadas monetariamente desde a data do presente acórdão até a dos efetivos recolhimentos, se forem pagas após o vencimento, na forma da legislação em vigor;
d) autorizar, desde logo, nos termos do art. 28, inciso II, da Lei 8.443/1992, a cobrança judicial das dívidas caso não atendidas as notificações;
e) autorizar, desde logo, com fundamento no art. 26, da Lei 8.443/1992 c/c o art. 217, do Regimento Interno do TCU, caso seja do interesse dos responsáveis, o parcelamento das dívidas em até 36 parcelas, incidindo, sobre cada uma, os encargos legais devidos, sem prejuízo de alertá-los de que, caso optem por essa forma de pagamento, a falta de comprovação do recolhimento de qualquer parcela implicará o vencimento antecipado do saldo devedor, nos termos do art. 26, parágrafo único, e 59, da Lei 8.443/1992 c/c o art. 217, § 2º, do Regimento Interno do TCU;
f) encaminhar cópia da deliberação que vier a ser proferida, bem como do relatório e do voto que a fundamentarem, ao Procurador-Chefe da Procuradoria da República em Minas Gerais, nos termos do § 3º do art. 16 da Lei 8.443/1992 c/c o § 7º do art. 209 do Regimento Interno do TCU, para adoção das medidas que entender cabíveis."
6.	Depois de realizadas novas citações na forma determinada no despacho à peça 46, sobreveio a derradeira instrução de mérito, elaborada em pareceres uniformes na Secretaria do TCU no Estado de Minas Gerais - SEC-MG e acatada pelo MPTCU (peças 91/4) , da qual se transcreve os seguintes trechos:
" (...) 
10.	(...) Com a remessa dos autos ao Gabinete da Relatoria, a Exma. Ministra Ana Arraes entendeu que algumas questões objeto das audiências efetivadas, bem como outras constatações, poderiam resultar na imputação de débito adicional, e não apenas de multa por infringência às normas. Por conseguinte, determinou que novas citações fossem promovidas, sem prejuízo das anteriores, tendo por objeto as despesas impugnadas em seu Despacho (peça 46) , distintas daquelas inicialmente questionadas.
11.	Em atendimento ao deliberado pela Relatoria, foram promovidas as seguintes citações complementares:
11.1.	A Fundação Belo Horizonte Turismo e Eventos foi citada por meio do Ofício 892/2018 (peça 82) , tendo apresentado as devidas alegações de defesa (peças 87 e 88) ; e
11.2.	O Sr. Roberto Sá de Noronha Filho foi citado por meio do Ofício 891/2018 (peça 83) , não tendo, desta vez, comparecido aos autos, em que pese a regularidade do procedimento, visto que a respectiva correspondência foi entregue em seu endereço oficial, conforme registrado na base da Receita Federal do Brasil (peça 2, p. 4; e peça 86) . Observe-se que, devido à renúncia do advogado ao mandato originalmente outorgado (peça 68) , a citação do referido responsável foi em nome próprio.
12.	Concluídas as medidas tendentes a ouvir os responsáveis, consolida-se, no próximo tópico, o exame geral de mérito da matéria tratada nesta TCE, levando-se em conta as irregularidades e débitos inicialmente analisados (item 9) , em conjunto com aqueles derivados das citações complementares (item 11) .
EXAME TÉCNICO
13.	Os fatos que materializam o dano ao erário na presente TCE, pelos quais os responsáveis foram chamados solidariamente em oportunidades distintas, convergem para a ausência de nexo causal entre as despesas declaradas na prestação de contas e os recursos financeiros transferidos, situação que inviabiliza a comprovação da boa e regular aplicação dos recursos do Convênio 702755/2008. 
14.	Na primeira etapa de citação solidária (item 9) , um grupo de despesas foi impugnado. Com o posicionamento da Relatoria, nova parcela foi complementada (item 11) . A tabela 1 abaixo identifica, de modo sintético, as despesas e valores de tais citações:
Tabela 1 - Despesas impugnadas
	Ofício
	Nota Fiscal
	Peça
	Contratada
	Valor (R$) 

	3280/2015
 (Peça 29) 
3281/2015
 (Peça 28) 
	7.297
	 (1, p. 129) 
	LC Comunicação e Marketing Ltda.
	7.917,16

		7.181
	 (1, p. 121) 
	LC Comunicação e Marketing Ltda.
	27.463,15

		7.300
	 (1, p. 167) 
	LC Comunicação e Marketing Ltda.
	15.796,28

		7.172
	 (1, p. 159) 
	LC Comunicação e Marketing Ltda.
	51.288,86

		75
	 (1, p. 119) 
	Partnersnet Comunicação Empresarial Ltda.
	9.185,00

		214 e 219
	 (1, p. 117) 
	Objeto Design Ltda.
	4.500,00

		214 e 219
	 (1, p. 117) 
	Objeto Design Ltda.
	6.500,00

	891/2018
 (Peça 83) 
892/2018 
 (Peça 82) 
	214 e 219
	 (1, p. 117) 
	Objeto Design Ltda.
	138.234,25
 (4.515,00) 

		7.226
	 (1, p. 125) 
	LC Comunicação e Marketing Ltda.
	10.245,86

		7.227
	 (1, p. 133) 
	LC Comunicação e Marketing Ltda.
	10.103,49

15.	Tendo em vista a realidade demonstrada acima, o exame técnico se desenvolverá em duas fases. A primeira contempla a citação solidária inicial para, no segundo tópico, a citação complementar ser tratada exclusivamente.
I - Citação solidária objeto dos Ofícios 3280/2015 e 3281/2015 (peças 28-29) 
16.	Preliminarmente, cabe observar que, em instrução técnica precedente (peça 42) , promoveu-se percuciente análise das alegações de defesa apresentadas pelos responsáveis solidários (peças 36 e 38-39) , em resposta aos Ofícios 3280/2015 e 3281/2015. Da consulta ao Despacho da Relatoria (peça 46) , verifica-se que não há ressalvas quanto a essas citações. Em razão de tal contexto e considerando ainda que as irregularidades, condutas e débitos apontados permanecem atuais, pendentes de deliberação conclusiva, serão reproduzidos, nos próximos parágrafos, excertos da referida análise técnica, por se manter consistente e adequada ao deslinde dos fatos tratados.
17.	Dessarte, primeiro será destacada a irregularidade objeto da citação solidária inicial. Em seguida, individualizado por responsável, será transcrito, com devidos ajustes, o relato das alegações de defesa e a respectiva análise técnica, conforme os termos da instrução precedente (peça 42) .
 (...) 
II - Citação solidária objeto dos Ofícios 891/2018 e 892/2018 (peças 82-83) 
26.	Em atendimento ao Despacho da Relatora (peça 46) , Exma. Min. Ana Arraes, os responsáveis foram citados em complemento para se defenderem sobre os fatos adiante descritos ou recolherem os débitos solidários correspondentes, in verbis:
Irregularidade: não comprovação da regular aplicação dos recursos repassados mediante o convênio 702.755/2008, firmado com o Ministério do Turismo, em face da ausência de comprovação do nexo causal entre os recursos federais e as despesas realizadas por meio dos documentos fiscais a seguir especificados, considerando, em especial, as evidências relacionadas:
a) notas fiscais 214 e 219, da empresa Objeto Design Ltda.:
a.1) os documentos fiscais da contratada não contiveram detalhamento dos serviços prestados e foram emitidos em 13/3 e 31/3/2009, respectivamente, após o evento, ocorrido em 7 e 8/3/2009;
a.2) não foram apresentados três orçamentos válidos, os contratos celebrados (incluindo os de exclusividade de representação relativos às apresentações artísticas) e os documentos fiscais dos prestadores dos serviços;
a.3) as alterações no plano de trabalho solicitadas em 6/3/2009 (um dia antes do início do evento) não foram autorizadas pelo Ministério do Turismo e indicaram que alguns serviços previstos não foram realizados;
	VALOR ORIGINAL (R$) 
	DATA DA OCORRÊNCIA
	Débito/Crédito

	138.234,25
	13/3//2009
	Débito

	4.515,00
	2/4/2009
	Crédito

b) nota fiscal 7.226, emitida pela LC Comunicação e Marketing Ltda. em 15/4/2009:
b.1) os documentos fiscais, inclusive o da empresa subcontratada (Criata Estamparia Digital Ltda. - nota fiscal 216, de 31/3/2009) , foram emitidos após o evento, ocorrido em 7 e 8/3/2009, contemplaram objeto (banner) não previsto no plano de trabalho e não continham atesto de recebimento dos produtos;
b.2) não foram apresentados os contratos celebrados para fornecimento do produto;
	VALOR ORIGINAL (R$) 
	DATA DA OCORRÊNCIA

	10.245,86
	27/4/2009

c) nota fiscal 7.227, emitida pela LC Comunicação e Marketing Ltda. em 15/4/2009:
c.1) os documentos fiscais, inclusive os da empresa subcontratada (Paulinelli Serviços Gráficos Ltda. - notas fiscais 7.179 e 7.270, de 18/3 e 1o /4/2009, respectivamente) , foram emitidos após o evento, ocorrido em 7 e 8/3/2009, contemplaram objeto (convites) com características distintas das previstas no plano de trabalho e não continham atestação de recebimento dos produtos;
c.2) não foram apresentados os contratos celebrados para fornecimento do produto;
c.3) o Ministério do Turismo glosou as despesas correspondentes em decorrência da alteração efetuada e da ausência de comprovação de recebimento e distribuição dos insumos (peça 1, p. 215) ;
	VALOR ORIGINAL (R$) 
	DATA DA OCORRÊNCIA

	10.103,49
	27/4/2009

Alegações de defesa
27.	Como já frisado (item 11.2) , o Sr. Roberto Sá de Noronha Filho não apresentou defesa específica em relação aos fatos elencados na citação solidária complementar em evidência (Ofício 891/2018) , embora tenha se defendido das ocorrências que lhe foram imputadas na primeira fase de citação (Ofício 3280/2015 - item 9.2) . Não obstante sua omissão, será levada em conta em seu proveito, no que couber, a defesa acostada pela outra parte, que responde solidariamente pelas mesmas irregularidades e débito, consoante o disposto no art. 161 do RI/TCU.
28.	Nesse sentido, os principais argumentos de defesa acostados pela Fundação Belo Horizonte Turismo e Eventos, em resposta ao Ofício 892/2018, foram os seguintes:
28.1.	Com relação às notas fiscais 214 e 219, da empresa Objeto Design Ltda.:
a) não há documentação adicional em seus arquivos ou do fornecedor que possibilite o detalhamento dos serviços, mas que se trata de mera formalidade, visto que o evento foi realizado e confirmado, inclusive, por fiscalização in loco do Ministério do Turismo;
b) não seria irregular a emissão das notas após as datas do evento, pois a prestação dos serviços foi efetivamente encerrada em momento posterior;
c)  não há documentação adicional acerca de três orçamentos válidos, mas que todas as notas se fizeram acompanhadas deles, conforme alegado no processo pela defesa do Sr. Roberto Sá de Noronha Filho, de 9/5/2015. Tendo em vista ainda a comprovação in loco do evento pelo Ministério do Turismo, deve-se reconhecer a prestação dos serviços;
d) o Ministério do Turismo foi o responsável pelas alterações não autorizadas do Plano de Trabalho, visto que não cumpriu o cronograma estabelecido, transferindo os recursos às vésperas do evento, fato que impossibilitou a observância do planejamento original.
28.2.	Com relação à nota fiscal 7.226, da LC Comunicação e Marketing Ltda.:
a) a emissão após o evento, inclusive da nota da empresa subcontratada (Criata) , indica apenas que o Contratante obteve prazo adicional para pagamento, observando-se o 'ciclo de faturamento', rotina administrativa adotada pelas empresas para obter maior eficiência;
b) entende que o produto 'banner' encontra-se contemplado na rubrica de comunicação visual, não havendo, logo, desvio substancial em relação ao planto de trabalho;
c) anexa fotos originalmente apresentadas pelo Sr. Roberto Sá de Noronha Filho como prova da prestação dos serviços;
d) não possui os instrumentos contratuais.  
28.3.	Com relação à nota fiscal 7.227, da LC Comunicação e Marketing Ltda.:
a) reitera a tese de faturamento a posteriori (ciclo de faturamento) , aduzindo ainda que tal prática foi necessária devido ao atraso no repasse dos recursos pelo Ministério do Turismo;
b) busca justificar os convites com características distintas por conta do atraso na liberação dos recursos, o que motivou a 'impressão com características distintas daquelas originalmente planejadas; e
c) não possui os instrumentos contratuais.
Análise Técnica:
29.	Do exame conjunto da defesa apresentada, o argumento que se sobressai é o pertinente à realização do evento, fato confirmado por fiscalização do Ministério do Turismo. Diante desse contexto, intenta-se tipificar como formalidades as irregularidades que macularam as despesas relacionadas na prestação de contas. Tal linha argumentativa não merece prosperar. 
30.	Preliminarmente, cabe ressaltar que o cerne dos questionamentos que motivaram a citação solidária dos responsáveis, tanto nesta fase complementar, quanto nas citações inicias, sempre foi a ausência de nexo causal entre as despesas efetivadas e os recursos repassados. Não se colocou em dúvida a realização do evento 'Saideira BH Espera Por Você'. Partiu-se do pressuposto que foi executado. Entretanto, tal circunstância não é suficiente para comprovar a boa e regular aplicação dos recursos do Convênio 702755/2008.
31.	O Tribunal tem firme jurisprudência a indicar que a mera execução física do objeto, por si só, não comprova que os recursos repassados foram aplicados corretamente, cabendo ao gestor, além disso, demonstrar, de modo irrefutável, o vínculo das despesas e a verba federal repassada. Vale dizer, os documentos apresentados devem permitir que se reconheça a execução das metas previstas no plano de trabalho com os recursos sacados contra a conta corrente específica do convênio.
32.	No presente caso, devido a peculiaridades do objeto pactuado e de seu financiamento, a comprovação do nexo causal se revela ainda mais relevante.
33.	Primeiro, porque o evento 'Saideira BH Espera Por Você' é de grande porte, mais abrangente do que o objeto do Convênio 702755/2008, compreendendo ações além daquelas previstas em seu plano de trabalho. Como exemplo, cabe citar as apresentações das bandas Mercado Central, Menina do Céu e da dupla sertaneja Renan & Alex (peça 39, p. 1) , dentre outras. Por conta disso, a comprovação de execução do objeto pactuado não é naturalmente decorrente do fato de se afirmar que o evento foi realizado. Na verdade, o gestor deve comprovar inequivocamente que implementou as ações do plano de trabalho aprovado pelo concedente, visto que elas circunscrevem a parcela do evento autorizada a receber a aplicação dos recursos transferidos.
34.	Segundo, porque há evidências de múltiplas fontes para o financiamento do evento, destacando-se os apoios da Secretaria de Estado de Turismo de MG, da Empresa Municipal de Turismo (Belotur) , do Instituto Euvaldo Lodi vinculado à Federação das Indústrias de MG (IEL FIEMG) e do Banco Interamericano de Desenvolvimento (BID) , além do patrocínio da Cervejaria Bohemia (peça 38, p. 39-40) . Portanto, nesse cenário, a documentação que respalda as ações implementadas deve conter elementos que a vincule exclusivamente a uma fonte de recursos, no intuito de se afastar o risco de utilização do mesmo comprovante em prestações de contas diversas.
35.	Ocorre que os documentos questionados nas citações solidárias sob exame não se cercaram das cautelas esperadas. Pelo contrário, revelaram um padrão de informalidade inaceitável na gestão de recursos públicos, que inviabiliza o estabelecimento de nexo entre a execução física do evento e a financeira do Convênio 702755/2008.
36.	Especificamente, a nota fiscal 219 da empresa Objeto Design, substituta da 214, apresenta descrição genérica, simplesmente de 'prestação de serviços', o que impede, por completo, a identificação dos tipos de serviços supostamente prestados, bem como a verificação de sua aderência ao plano de trabalho. Já as notas fiscais 7.226 e 7.227, emitidas pela empresa LC Comunicação e Marketing Ltda., contemplam serviços não previstos no plano de trabalho (banner) ou com características distintas (convites) . Inclusive, às vésperas do evento (6/3/2009) , a Fundação Belo Horizonte Turismo e Eventos buscou incluir essas ações modificadas (banner e convites) , mas que foram, contudo, recusadas pelo concedente (peça 89, p. 5-6) . Considerando essas inconsistências, não é possível reconhecer nexo indubitável entre as aludidas despesas e os recursos repassados. De outra parte, tais comprovantes podem ser usados para fazer frente as obrigações de qualquer fonte de recursos.
37.	O responsável não apresentou documentação adicional para auxiliar a conferência do nexo causal, a exemplo de orçamentos válidos e, especialmente, os respectivos contratos celebrados com os fornecedores, omissão injustificável pois, mesmo na esfera privada, não é plausível a liquidação de despesas e efetivação de pagamentos a terceiros sem que haja acordos prévia e formalmente subscritos.
38.	Ademais, as datas das notas fiscais são posteriores a de realização do evento. O responsável alegou que não se trata de irregularidade, porque os serviços se encerraram, de fato, após o evento, ou devido ao prazo necessário para se processar o faturamento. Se fosse tomada em conta de modo isolado, a emissão de notas fiscais após o evento, mas ainda durante a vigência do pacto, poderia ser aceita, visto que as circunstâncias alegadas poderiam ocorrer na realidade. Contudo, não se pode olvidar o cenário geral, no qual tal prática é recorrente, abarcando todos os documentos fiscais relacionados na citação solidária ora examinada. Não é razoável supor a ocorrência concomitante e indiscriminada dos fatos alegados. De qualquer modo, ainda que fosse relevada a irregularidade em debate, a falta de nexo causal restaria presente conforme exposto nos parágrafos 31 a 37 acima.
39.	Com relação ao alegado atraso na liberação dos recursos que ocasionou, dentre outras falhas, a alterações não autorizadas no plano de trabalho, entende-se que não cabe razão ao responsável, devendo tal argumento, em consequência, não ser acolhido. Não houve liberação tardia da verba prometida. O Evento se realizou nas datas de 7 e 8/3/2009. Os recursos foram depositados na conta corrente específica quinze dias antes, em 20/2/2009 (peça 1, p. 173) . Ademais, cabe observar que o evento possuía diversas fontes de financiamento, além do faturamento ter sido processado em período posterior como, inclusive, alegado pelo próprio responsável.
40.	Além disso, mesmo se houvesse atraso na liberação do repasse, o Gestor não poderia implementar serviços sem a chancela prévia do MTur, visto que o instrumento de Convênio 702755/2008 expressamente dispõe que o convenente deve executar o objeto pactuado de acordo com o plano de trabalho aprovado, enfatizando a necessidade de sua submissão e autorização prévia (Cláusulas Primeira; Segunda, Parágrafo Primeiro; e Terceira, Inciso II, alíneas 'a' e 'b') .
CONCLUSÃO
41.	Em atendimento ao disposto no art. 202, § 2º, do Regimento Interno do TCU, entende-se que estes autos não dispõem de elementos que permitam o reconhecimento de boa-fé na conduta dos responsáveis. Considerando tal situação, bem como a inexistência de outros excludentes de culpabilidade, com fundamento no art. 202, § 6º, do RI/TCU, opina-se no sentido de que o Tribunal profira, desde logo, o julgamento de mérito das contas ora examinadas.
42.	Com base na análise técnica promovida nos itens I.1.1, I.2.1, I.3.1, I.4.1, I.5.1, I.6.1, I.7.1, em conjunto com os fundamentos expostos nos itens 29 a 40 desta instrução técnica, por conta do aproveitamento das circunstâncias objetivas da defesa apresentada pelo outro responsável solidário para os mesmos fatos, conclui-se que as alegações de defesa em nome de Roberto Sá de Noronha Filho não foram capazes de sanear as ocorrências objeto de sua citação (Ofícios 3280/2015 e 891/2018) . De igual modo, tendo em vista as razões explicitadas nos itens I.1.2, I.2.2, I.3.2, I.4.2, I.5.2, I.6.2, I.7.2, e nos itens 29 a 40 acima, a defesa apresentada pela Fundação Belo Horizonte Turismo e Eventos não elidiu as irregularidades causadoras de dano ao erário tratadas nas citações objeto dos Ofícios 3281/2015 e 892/2018. Assim, propõe-se que suas contas sejam julgadas irregulares, condenando-os solidariamente em débito devido à ausência de nexo causal entre as despesas realizadas e os recursos repassados no âmbito do Convênio 702755/2008 (Número Original 1652/2008) , aplicando-lhes, ademais, a multa prevista no art. 57 da Lei 8.443/1992.
PROPOSTA DE ENCAMINHAMENTO
43.	Diante do exposto, submetem-se os autos à consideração do Relator, via MPTCU, propondo:
43.1.	julgar irregulares as contas da Fundação Belo Horizonte Turismo e Eventos, CNPJ 02.273.710/0001-10; e de Roberto Sá de Noronha Filho, CPF 186.563.406- 97; com fundamento nos arts. 1º, inciso I, 16, inciso III, alíneas 'b' e 'c', 19, caput, e 23, inciso III, da Lei 8.443/1992 c/c com os arts. 1º, inciso I, 209, incisos II e III, 210, caput, e 214, inciso III, do Regimento Interno do TCU; condenando-os, em solidariedade, ao pagamento da importância especificada abaixo e fixando-lhes o prazo de quinze dias para que comprovem perante este Tribunal, em respeito ao art. 214, inciso III, alínea 'a', do Regimento Interno do TCU, o recolhimento da dívida aos cofres do Tesouro Nacional, atualizadas monetariamente e acrescidas de juros de mora calculados a partir da data indicada até a data do efetivo recolhimento e com o abatimento de valores acaso já satisfeitos, nos termos da legislação vigente:
	Débito imputado:
	Data
	Valor (R$) 
	Débito / Crédito

	25/5/2009
	7.917,16
	Débito

	2/4/2009
	27.463,15
	Débito

	25/5/2009
	15.796,28
	Débito

	6/3/2009
	51.288,86
	Débito

	7/4/2009
	9.185,00
	Débito

	13/3/2009
	4.500,00
	Débito

	13/3/2009
	6.500,00
	Débito

	13/3/2009
	138.234,25
	Débito

	2/4/2009
	 (4.515,00) 
	 (Crédito) 

	27/4/2009
	10.245,86
	Débito

	27/4/2009
	10.103,49
	Débito

43.2.	aplicar, com fundamento no art. 57 da Lei 8.443/1992 c/c o art. 267 do Regimento Interno do TCU, multa individual à Fundação Belo Horizonte Turismo e Eventos, CNPJ 02.273.710/0001-10; e a Roberto Sá de Noronha Filho, CPF XXX.563.406-XX; fixando-lhes o prazo de quinze dias, a partir da notificação, para que, nos termos do art. 214, inciso III, alínea 'a', do Regimento Interno do TCU, comprovem perante este Tribunal o recolhimento aos cofres do Tesouro Nacional do valor atualizado monetariamente desde a data deste acórdão até a data do efetivo recolhimento, se for pago após o vencimento, na forma da legislação em vigor;
43.3.	autorizar, desde logo, a cobrança judicial da dívida nos termos do art. 28, inciso II, da Lei 8.443/1992 c/c o art. 219, inciso II, do Regimento Interno do TCU, caso não atendida a notificação;
43.4.	autorizar, desde logo, com fundamento no art. 26 da Lei 8.443/1992 c/c o art. 217 do Regimento Interno do TCU, caso seja do interesse dos responsáveis, o parcelamento da dívida em até 36 (trinta e seis) parcelas, incidindo sobre cada uma, os encargos legais devidos, sem prejuízo de alertá-los de que, caso optem por essa forma de pagamento, a falta de comprovação do recolhimento de qualquer parcela implicará o vencimento antecipado do saldo devedor, nos termos do art. 26, parágrafo único, e 59 da Lei 8.443/1992, c/c o art. 217, § 2º, do Regimento Interno do TCU;
43.5.	encaminhar cópia da deliberação ao Procurador-Chefe da Procuradoria da República em Minas Gerais, nos termos do art. 16, § 3º, da Lei 8.443/1992 c/c o art. 209, § 7º, do Regimento Interno do TCU, para adoção das medidas que entender cabíveis, bem como ao Ministério do Turismo, informando-lhes que o inteiro teor da deliberação pode ser consultado no endereço www.tcu.gov.br/acordaos."
	É o relatório.

Adriano Augusto Pereira de Castro (OAB/MG 94.950), Breno Renato Marques Fabrino (OAB/MG 98.077) e outro representando a Fundação Belo Horizonte Turismo e Eventos.

Procurador Rodrigo Medeiros de Lima.

TOMADA DE CONTAS ESPECIAL. CONVÊNIO. MINISTÉRIO DO TURISMO. NÃO COMPROVAÇÃO DA REALIZAÇÃO DE PARTE DOS SERVIÇOS PREVISTOS POR AUSÊNCIA DE NEXO ENTRE DESPESAS REALIZADAS E OS RECURSOS DO AJUSTE. CITAÇÕES E AUDIÊNCIAS. INSUFICIÊNCIA DAS DEFESAS PARA DESCARACTERIZAR A MAIOR PARTE DAS OCORRÊNCIAS IMPUGNADAS E AS RESPONSABILIDADES DEFINIDAS. IRREGULARIDADE DAS CONTAS, COM IMPUTAÇÃO DE DÉBITO E MULTAS.

TOMADA DE CONTAS ESPECIAL (TCE)

então Secretaria do Tribunal de Contas da União no Estado de Minas Gerais.

Trata-se de tomada de contas especial instaurada pelo Ministério do Turismo - Mtur em decorrência de irregularidades na execução físico-financeira do Convênio 702.755/2008, que teve por objeto a realização do projeto "Saideira BH Espera por Você", no valor total de R$ 330.000,00, incluída a contrapartida de R$ 33.000,00.
2.	No âmbito deste Tribunal, foi realizada, inicialmente (peças 7/10) , a citação da entidade convenente (Fundação Belo Horizonte de Turismo e Eventos) e de seu ex-presidente (Roberto Sá de Noronha Filho) , para responder pela integralidade dos valores repassados (R$ 297.000,00) , em razão dos indicativos de irregularidades apontados no parecer da então Secretaria de Controle Externo no Estado de Minas Gerais - Secex/MG à peça 5:
"a) Licitação: ausência de no mínimo 3 propostas de preços válidas para cada item do Plano de Trabalho aprovado; ausência de cópias dos contratos de prestação de serviço firmado com os fornecedores;
b) Notas Fiscais: ausência de Declaração das empresas prestadoras dos serviços ou carta de correção da Receita Estadual, para todas as notas fiscais, de modo que confirmem os itens e seus respectivos valores, pois as notas fiscais encaminhadas não se encontram detalhadas conforme o Plano de Trabalho aprovado;
c) Comprovação de Pagamento: não há justificativa para pagamento maior ao fornecedor Objeto Design Ltda., pois o valor da Nota Fiscal apresentada é menor do que o efetivamente pago;
d) Cobranças indevidas: há valores cobrados indevidamente relativos a tarifa bancária e transferência de valores;
e) Aplicação financeira: ausência de extratos bancários referentes a aplicação financeira;
f) Declaração de gratuidade do evento: houve cobrança de ingressos para o evento, sem que o convenente tenha comprovado a reversão da renda para a consecução do objeto do convênio."
3.	Após a análise das alegações de defesa (peças 15/6 e 20) , e ao deixar de ter como irregulares as ocorrências mencionadas nas alíneas "c" a "f", acima, a unidade técnica efetuou novas citações e audiências dos responsáveis (peças 27/34) a fim de que fossem esclarecidos indícios de irregularidades detectados em documentos fornecidos, o que configurou nova oportunidade de manifestação e suprimiu a necessidade de atender a pedido de prorrogação de prazo formulado pelo ex-gestor (peça 15, p. 15) .
4.	Em suma, conforme os ajustes na proposta da instrução feitos à peça 25, as constatações objeto dessas segundas citações se relacionaram à não comprovação da realização de parte dos serviços previstos por ausência de nexo entre as despesas e os recursos do convênio, considerando a existência de documentos que indicaram serviços feitos após a realização do evento em 7 e 8/3/2009, sem três orçamentos válidos e sem documentos fiscais dos prestadores dos serviços, e, ainda, de documentos dos intermediários que se encontravam sem detalhamento dos serviços e/ou com descrições desconformes com as contempladas no plano de trabalho.
5.	As audiências cujas irregularidades não estavam incluídas em questionamentos objeto de citações e cujas justificativas não foram acatadas pela unidade técnica se relacionaram à: i) ausência de detalhamento das apresentações artísticas culturais incluídas na Nota Fiscal 352, de 12/3/2009, da Liberdade FM Serviços Ltda., que também não veio acompanhada dos contratos de exclusividade registrados em cartório; e ii) não apresentação da documentação fiscal da Fundação Clóvis Salgado e do contrato firmado para locação do espaço para o evento, serviço inserido na Nota Fiscal 7.154, de 26/2/2009, da intermediária LC Comunicação e Marketing Ltda. 
6.	Vale observar que, em respeito aos princípios da ampla defesa e do contraditório, novas citações foram feitas, em atendimento ao despacho à peça 46, pela ausência de comprovação do nexo causal entre os recursos federais e as despesas referentes às Notas Fiscais 214 e 219, da empresa Objeto Design Ltda., e 7.226 e 7.227, da LC Comunicação e Marketing Ltda.
7.	Apesar de devidamente citado, não houve resposta de Roberto Sá de Noronha Filho quanto aos últimos questionamentos, operando-se os efeitos da revelia em relação a ele (art. 12, § 3º, da Lei 8.443/1992) .
8.	Depois de analisada a resposta da convenente, os pareceres da Secretaria do TCU no Estado de Minas Gerais - SEC-MG e do Ministério Público junto ao Tribunal - MPTCU foram pela irregularidade das contas, com imputação de débito solidário no montante de R$ 281.234,05 e abatimento de R$ 4.155,00 desse total, já ressarcidos (em valores históricos das datas especificadas) , bem como pela aplicação de multas individuais, com fundamento no art. 57 da Lei 8.443/1992.
II
9.	De fato, as preliminares suscitadas nas defesas não merecem prosperar, principalmente porque:
	a) a legitimidade passiva do ex-gestor deriva de sua obrigação pessoal de prestar contas (arts. 70, parágrafo único, da Constituição de 1988, 93 do Decreto-Lei 200/1967 e 66 do Decreto 93.872/1986) , não sendo relevante para a responsabilização perante este Tribunal a tipificação da conduta praticada como improbidade administrativa;
	b) diante das circunstâncias fáticas, não faz sentido a afirmação da entidade convenente de que o beneficiário do repasse de recursos e responsável pela prestação de contas seria o Ministério do Turismo, e não ela própria (peça 53, p. 5/6) ;
	c) há imprescritibilidade para as ações de ressarcimento em favor da União (art. 37, § 5º, da Constituição de 1988 e Súmula/TCU 282) ;
	d) este Tribunal tem entendido que não cabe sobrestar julgamento de processos de controle externo em razão da repercussão geral reconhecida no Recurso Extraordinário 669.069, em trâmite no Supremo Tribunal Federal (peças 20, p. 8/9, e 38, p. 14/5) , uma vez que a tese fixada não alcança prejuízos que decorram de ilícitos administrativos (Acórdãos 2.910/2016 e 1.446/2017 - Plenário, de minha relatoria, a título ilustrativo) ;
	e) a prescrição da pretensão para imposição de multas e outras penalidades por este Tribunal observa a regra do art. 205 da Lei 10.406/2002  (Código Civil) , ou seja, o prazo é de dez anos a contar da data de ocorrência das irregularidades, com interrupção na data do despacho que ordenar a citação (Acórdão 1441/2016-TCU-Plenário, relator ministro Benjamin Zymler) , o qual não transcorreu neste caso, haja vista que os pagamentos impugnados foram do período de março a maio/2009 e o ato que ordenou a primeira citação, de março de 2015 (peça 6) ;
	f) não resta caraterizada hipótese que autoriza considerar as contas como iliquidáveis (arts. 20 e 21 da Lei 8.443/1992) , ante a ausência de justificativa para se deixar de cumprir as disposições legais então vigentes (art. 3º, § 3º, da Portaria Interministerial MP/MF/CGU 127/2008) , que previam o prazo de 10 anos, contados da aprovação da prestação de contas, para guarda dos documentos, porquanto essa aprovação não existe e não houve demora excessiva nas medidas de cobrança que prejudicasse o exercício da ampla defesa, levando em conta que a primeira notificação para regularização das pendências ocorreu em agosto de 2010 (peça 1, p. 189/207) , menos de dois anos após o término da vigência do convênio, em período no qual o gestor chamado a responder ainda estava à frente da entidade (peça 15, p. 3) ; e
	g) do mesmo modo, não é devido arquivar o processo por ausência dos pressupostos (art. 212 do Regimento Interno) , eis que o débito está devidamente quantificado, assim como a responsabilidade por sua reparação está corretamente definida.
III
10.	Quanto ao débito, é interessante consolidar as ocorrências objeto de impugnação, na forma da tabela a seguir:
	
	Notas Fiscais/Despesas
	Valores Impugnados (R$) 
	Principais Irregularidades, além da ausência de prova da execução dos serviços e do nexo causal das despesas com os recursos do convênio

	7.172 - LC Comunicação e Marketing Ltda. (confecção de cartilhas) 
	51.288,86
	- diferença na descrição do produto constante da nota fiscal em comparação com o plano de trabalho.

	7.181 - LC Comunicação e Marketing Ltda. (criação e produção de vídeo) .
	27.463,15
	- não apresentação de três orçamentos válidos*

	7.226 - LC Comunicação e Marketing Ltda. (confecção de banner) 
	10.245,86
	- emissão do documento fiscal (inclusive o da subcontratada) em data posterior à realização do evento, sem atesto de recebimento dos produtos; não previsão do objeto no plano de trabalho;
- ausência de apresentação dos contratos celebrados

	7.227 - LC Comunicação e Marketing Ltda. (produção de convites) 
	10.103,49
	- emissão do documento fiscal (inclusive o da subcontratada) em data posterior à realização do evento, sem atesto de recebimento dos produtos;
- distinção das características do objeto com as previstas no plano de trabalho;
- ausência de apresentação dos contratos celebrados

	7.297 - LC Comunicação e Marketing Ltda. (criação e confecção de sacolas promocionais) .
	7.917,16
	- emissão de orçamentos e da nota fiscal em datas posteriores à realização do evento, sem prova de licitação na época própria

	7.300 - LC Comunicação e Marketing Ltda. (confecção de cartilhas) 
	15.796,28
	- emissão de orçamentos e da nota fiscal em datas posteriores à realização do evento, sem prova de licitação na época própria;
- diferença na descrição do produto constante da nota fiscal em comparação com o plano de trabalho.

	75 - Partnersnet Comunicação Empresarial Ltda. (assessoria de imprensa) 
	9.185,00
	- não apresentação de três orçamentos válidos;
- emissão da nota fiscal em data posterior à realização do evento, sem prova da realização de licitação na época própria

	214 e 219 - Objeto Design Ltda. (transmissão simultânea do evento - R$ 4.500,00; locação do gerador de energia - R$ 6.500,00; e outros serviços no valor de R$ 138.234,25) .
	149.234,25
 (com crédito de R$ 4.515,00) 
	- não apresentação de três orçamentos válidos, dos contratos celebrados  (incluindo os de exclusividade de representação relativos às apresentações artísticas) e dos documentos fiscais dos prestadores dos serviços;
- ausência de descrição dos serviços e respectivos valores individuais nas notas fiscais do intermediador, emitidas após a realização do evento;
- não aprovação pelo concedente de alterações efetuadas no plano de trabalho e reconhecimento da não execução de alguns serviços

* Quanto a este item, houve a juntada de três orçamentos com datas anteriores às da realização do evento (peça 36, p. 19-24) ; porém permaneceu a ausência de prova da veiculação do objeto.
11.	Concorda-se com os pareceres que, não obstante evidências da consecução do evento e, especificamente, de alguns dos itens/exemplares de peças contemplados no plano de trabalho, não houve demonstração inequívoca da existência de nexo causal entre dispêndios feitos e os recursos do ajuste.
12.	É de se reconhecer que a norma em vigor no momento da celebração do convênio admitia pagamento em data posterior à de vigência do instrumento nas hipóteses de ocorrência do fato gerador durante essa vigência e de existência de autorização expressa do concedente (art. 39, inciso VI, da Portaria Interministerial MP/MF/CGU 127/2008) . 
13.	No entanto, o contexto delineado neste processo decerto fragiliza as defesas feitas pelos responsáveis para o fim de comprovar tal nexo causal. 
14.	Não há dúvidas de que a ausência, nos documentos fiscais fornecidos originalmente junto com a prestação de contas, de identificação do número do convênio e de atestados de recebimento de todos os produtos especificados (peça 1, p. 117/141, 159/69 e 229) , associada à falta de prova da existência de pesquisas de preços e de contratações pelas intermediadoras em períodos prévios ao evento, torna difícil relacionar documentos emitidos posteriormente com os recursos creditados pelo Ministério do Turismo na conta do ajuste em 20/2/2009 (peça 1, p. 173) .
15.	A própria entidade convenente indicou que o ajuste fazia parte de projeto mais amplo (peça 20, p. 2) , e há diversas evidências nos autos sobre o recebimento de outros apoios, além do proveniente do MTur (peça 38, p. 39/40) . 
16.	Nesse cenário, competiria ao gestor ao menos cumprir a exigência de identificar cada documento fiscal com a fonte dos dinheiros canalizados para execução do projeto, ainda mais porque:
	a) foram feitas alterações no plano de trabalho (algumas não autorizadas pelo concedente) , com supressão de alguns serviços previstos ou sua prestação de forma gratuita (item 10 do despacho à peça 46) ; e
	b) empresas responsáveis pela emissão de notas fiscais no âmbito deste convênio figuram entre aquelas que prestavam serviços à Fundação Belo Horizonte Turismo e Eventos em período coincidente com a vigência deste convênio[footnoteRef:2]. [2:  Informação extraída do site do Tribunal de Contas do Estado de Minas Gerais, consoante trechos extraídos do voto proferido, em 12/9/2018, no Recurso Ordinário 1024656 (consulta feita em 19/9/2019 no endereço eletrônico https://tcnotas.tce.mg.gov.br/tcjuris/Nota/BuscarArquivo/1722585:"O referido Convênio 028/2008, firmado em 24/6/08 pelo, então, Presidente da Fundação Belo Horizonte Turismo e Eventos, Sr. Roberto Sá de Noronha Filho, fl. 74/80, anexo 1, teve por objeto o desenvolvimento do turismo de Negócios, Eventos e Lazer de Belo Horizonte e região metropolitana; sua vigência foi da data de sua assinatura até 15/12/09, conforme cláusula 4ª, fl. 75, anexo 1. (...) A esse respeito, verifiquei que, no Anexo 1 da TCE, foram juntadas notas fiscais emitidas pelos seguintes prestadores de serviços: Bolt Interativa Ltda., fls. 88 e 97; Joly e Associados Ltda., fls. 100, 107, 118 e 130; Partnersnet Comunicação Empresarial Ltda., fl. 140; Looping Consultoria Ltda., fl. 150; Sarah Vaintraub (SV Eventos) , fls. 156 e 167; Gráfica e Editora Del Rey Ind. e Com. Ltda., fl. 194. E, ainda, no Anexo 2 da TCE, foi anexada a nota fiscal emitida pela LC Comunicação e Marketing Ltda., fl. 90. (...) Posto isso, e não podendo ser olvidado que a cláusula do objeto do convênio foi redigida de forma genérica, como também a ausência de detalhamento dos serviços descritos no respectivo Plano de Trabalho, entendo que o nexo entre receita e despesa, demonstrado por meio das notas fiscais apresentadas e seus respectivos pagamentos com recursos oriundos da conta corrente vinculada ao ajuste, é suficiente para comprovar a execução do Convênio nº , de 2008, quando, de outra forma, não foram definidas no instrumento convenial outras exigências, além daquelas já trazidas pela legislação acerca da prestação de contas."] 
17.	Ainda que essa última informação não seja considerada para efeito deste julgamento, por despicienda, ante a suficiência das apurações feitas, ela reforça que seria importante o gestor ter exercido com zelo suas obrigações, o que não se verificou. 
18.	Por último, é relevante ponderar que a convenente alegou não ter vendido ingressos para o evento, e, sim, distribuído 5.536 convites para entidades conveniadas, órgãos públicos, patrocinadores e lojas cadastradas (peça 20, p. 7) . 
19.	Neste ponto, deve prevalecer a análise do auditor que elaborou a instrução à peça 24 (salvo quanto à parte final) , do seguinte teor:
"3.18. Sobre a cobrança de ingressos, realizou-se pesquisa na Internet sobre as coberturas coetâneas ao evento e não se encontrou uma reportagem que se menciona a gratuidade dos ingressos (peça 3, p. 1, 14-18) . Salienta-se que a pesquisa foi exaustiva e não por amostragem, coletou a integridade de diversos sítios eletrônicos e não somente um, bem como, o inteiro teor das pesquisas foi colocado como peça nos autos (peça 3) . Inclusive, encontra-se registrado o depoimento que menciona que o evento foi ' (...) a um preço acessível.' (peça 3, p. 1) , caso ocorresse a gratuidade não teria se mencionado que o valor do ingresso foi módico. Ainda, o Relatório de Supervisão In Loco não se encontrou item para verificar se houve a cobrança dos ingressos, bem como, o convenente é inteiramente responsável por demonstrar a regular execução da transferência voluntária. Assim, não se trata de hipótese, mas de fato solidamente exposto nos autos coletado em diversas fontes.
3.19. Desta forma, a Declaração de Gratuidade (peça 16, p. 75) deve ser contestada pelos fatos expostos supra com alicerce nos informes constantes da peça 3, bem como, o valor do débito estimado conforme permissão do RI TCU, art. 210, § 1º, inc. I. Teve-se dois dias do evento com um público de mais de 5.000 pessoas, o que é corroborado com informação constante nos autos (peça 20, p. 7) . Assim, de acordo com o RI TCU, art. 210, § 1º, inc. I, considera-se um público de 5.000 pessoas com o valor de R$20,00 por ingresso, estima-se um débito total de R$100.000,00."
20.	Como consta da peça 25, não há elementos nos autos para imputar tal débito, calculado por estimativa. Por outro lado, diante do questionamento a respeito dessa cobrança, à vista das notícias divulgadas pouco antes do evento sobre o preço dos ingressos (peça 1, p. 113/5) , competiria também aos responsáveis trazer provas inequívocas a respeito da suscitada distribuição dos convites; entretanto, mais uma vez, eles não de desincumbiram desse ônus.
21.	Dessa forma, conclui-se pela insuficiência das defesas para demonstrar a regularidade da aplicação dos recursos no que tange aos documentos questionados e para descaracterizar as responsabilidades. Em consequência, impõe-se julgar irregulares as presentes contas, com condenação solidária dos responsáveis ao pagamento do débito (a ser acrescido dos encargos legais e consolidado por datas das ocorrências) e imputação de multas individuais. 
IV
22.	Sobre o requerimento de exclusão da cobrança dos juros de mora (peça 53, p. 18) , não é pertinente deferi-lo. A jurisprudência deste Tribunal apregoa que a boa-fé deve ser aferida objetivamente, sendo necessário constatar algum ato ou fato capaz de caracterizar a conduta zelosa e diligente do responsável, mediante prova nos autos. Como visto, não há essa comprovação neste processo.
23.	No mais, embora na instrução à peça 42 tenha sido cogitada a aplicação de multas com base nos arts. 57 e 58, inciso II, da Lei 8.443/1992 e constem irregularidades não justificadas que foram objeto apenas de audiência (item 5 deste voto) , a natureza dessas ocorrências assemelha-se à de outras contempladas nas citações, em que os documentos fiscais não foram bastantes para provar a realização integral das metas específicas com recursos do convênio em vértice. 
24.	Assim, e não sendo possível aplicar a multa do art. 58, inciso II, da Lei 8.443/1992 à convenente (pessoa jurídica) , é mais adequado fundamentar as multas apenas no referido art. 57, cujos valores devem ficar em patamar próximo a 10% do débito, sopesados o grau de reprovabilidade das condutas dos responsáveis e a natureza das irregularidades que resultaram no débito parcial.
25.	Por fim, cumpre ressaltar que o pedido de realização de diligências pelo TCU junto a entes públicos (peça 15, p. 15) igualmente não merece acolhimento, pois é assente o entendimento de que o ônus da prova da regular aplicação dos recursos é do gestor.
	Ante o exposto, acolho os fundamentos dos pareceres transcritos no relatório precedente como razões de decidir, no que não contrariarem o exposto nesta peça, e voto por que este Colegiado aprove a minuta de acórdão que submeto à sua deliberação.
TCU, Sala das Sessões Ministro Luciano Brandão Alves de Souza, em 8 de outubro de 2019.
ANA ARRAES 
Relatora